# Gestão estratégica

## TI e Estratégia

```{r setup, include=FALSE, warning= F}
options(digits=2)
library(knitr)
library(kableExtra)
library(tidyverse)
library(png)
library(readxl)


options(knitr.kable.NA = '')
options(kableExtra.auto_format = FALSE)

path <- "./01. Data/02. Tables/07. Tabelas_Etica.xlsx"

data <- path %>% 
        excel_sheets() %>% 
        set_names() %>% 
        map(read_excel, path = path)

```


A TI pode ser entendida por todo o arcabouço tecnológico e humano que inclui SIs, computadores,  profissionais  especialistas,  redes de  comunicação,  repositório  de  dados  e  as  suas  diferentes mídias, usados pelas organizações a fim de coletar, armazenar, compreender e disseminar  informações,  ainda  que  adquiridos  externamente,  que  possibilitem  ao  negócio  tomar  decisões  e  realizar  os  seus  processos  de  geração  de  valor  (KALAKOTA;  ROBINSON,  2002;  TURBAN et al., 2010)

```{r, warning=F, include=T, echo=F, fig.align='center'}
img1_path <- "./01. Data/01. Images/08. ETL.PNG"
img1 <- readPNG(img1_path, native = TRUE, info = TRUE)
include_graphics(img1_path, dpi = 50)
```

- Visão da TI em camadas:

O  modelo em camadas oferecido Weill et al. (2002, p. 160), complementado com a visão de Turban et  al.  (2010,  p.  61),  oferece  um  bom  referencial  que  permite  identificar  tecnologias  ligadas a hardware, software e sistemas de comunicação


```{r, warning=F, include=T, echo=F, fig.align='center'}
img1_path <- "./01. Data/01. Images/08. Visao TI Camadas.PNG"
img1 <- readPNG(img1_path, native = TRUE, info = TRUE)
include_graphics(img1_path, dpi = 50)
```
A infraestrutura de TICs oferece a base para que apoiemos todos os demais SIs, que recebem em conjunto o nome de TI aplicada

### TI nas organizações

Toda  organização  pode  ser  compreendida  em  termos  dos  seus  processos  de  negócios que  se destinam a criar um produto ou serviço que fatalmente trará consigo um  componente  físico  e  um  componente  informacional as quais  serão  extremamente  úteis  ao  longo  de  toda  a  cadeia  de  valor  (PORTER;  MILLAR,  1985; PORTER, 1986)

- Cadeia de valor pré internet:

```{r, warning=F, include=T, echo=F, fig.align='center'}
img1_path <- "./01. Data/01. Images/08. Cadeia de valor Pre Internet.PNG"
img1 <- readPNG(img1_path, native = TRUE, info = TRUE)
include_graphics(img1_path, dpi = 50)
```

- Matriz de internsidade da informação cadeia de valor x produto

```{r, warning=F, include=T, echo=F, fig.align='center'}
img1_path <- "./01. Data/01. Images/08. Matriz produto x Valor.PNG"
img1 <- readPNG(img1_path, native = TRUE, info = TRUE)
include_graphics(img1_path, dpi = 50)
```

> No  setor  de  serviços  a  densidade  de  informações  no  nível  do  produto/serviço  e  da  cadeia  de  valor  é  alto  quando comparado  às  indústrias  de  transformação  mais  tradicionais.

Com o advento da internet, houve um impacto  bastante  profundo  nas organizações, seja sob a perspectiva interna, oferecida pela cadeia de valor, seja sob a externa, propiciada pelo modelo das cinco forças competitivas, chamado de Bolha da Internet. Por este motivo, houve uma revisão dos modelos por Porter em 2001.

- Cadeia de valor pós-internet:

```{r, warning=F, include=T, echo=F, fig.align='center'}
img1_path <- "./01. Data/01. Images/08. Cadeia de valor Pos-internet.PNG"
img1 <- readPNG(img1_path, native = TRUE, info = TRUE)
include_graphics(img1_path, dpi = 50)
```

- Cinco forças competitivas:

```{r, warning=F, include=T, echo=F, fig.align='center'}
img1_path <- "./01. Data/01. Images/08. Cinco forcas.PNG"
img1 <- readPNG(img1_path, native = TRUE, info = TRUE)
include_graphics(img1_path, dpi = 50)
```

As organizações são conjuntos de processos, e os processos são ativos organizacionais perecíveis.

```{r, warning=F, include=T, echo=F, fig.align='center'}
img1_path <- "./01. Data/01. Images/08. Representacao Processos.PNG"
img1 <- readPNG(img1_path, native = TRUE, info = TRUE)
include_graphics(img1_path, dpi = 50)
```

Os processos integrados dependem de sistemas de informação (SIs). É imperativo que os SIs tenham flexibilidade, porém nessa integração os processos se deterioram rapidamente.

Ao  analisarmos  o  indicador-chave  de  performance  de  um  processo  – Key  Performance  Indicator (KPI)   –   e compará-lo à referência de mercado, teremos uma diretriz clara para guiar os esforços e esclarecer os objetivos mensuráveis

```{r, warning=F, include=T, echo=F, fig.align='center'}
img1_path <- "./01. Data/01. Images/08. Tier processos.PNG"
img1 <- readPNG(img1_path, native = TRUE, info = TRUE)
include_graphics(img1_path, dpi = 50)
```


Atualmente, observa-se que as redes de comunicação, as plataformas digitais e as aplicações web ganharam uma dimensão onipresente em qualquer indústria. Uma parte dessa rápida disseminação das TIs é determinada pela sua capacidade de gerar valor com custos cada vez menores e pode ser explicada pelo efeito combinado e multiplicador de quatro leis com impactos comprovados e sentidos nas últimas décadas, nos processos de negócios, em produtos e serviços, conforme indicado na figura 5 (SCHALLER, 1997; KOCOVIC, 2008)

```{r, warning=F, include=T, echo=F, fig.align='center'}
img1_path <- "./01. Data/01. Images/08. Leis Impulsionadoras TI.PNG"
img1 <- readPNG(img1_path, native = TRUE, info = TRUE)
include_graphics(img1_path, dpi = 50)
```

Empresas líderes normalmente possuem investimentos mais robustos em P&D, a fim de explorar não só as tecnologias da informação, mas outras áreas do conhecimento que possam alavancar de forma integrada a sua competitividade no seu segmento atual e outros igualmente promissores.

Logo em seguida, encontramos as seguidoras rápidas. Essas competidoras acompanham de muito perto o movimento das líderes, buscando aprender com os seus erros e desdobramentos dos seus passos iniciais

Por fim, posicionam-se  os  seguidores  mais  lentos,  que  obviamente  adotam  uma  postura  bastante  conservadora,  normalmente  atrelada  ao  baixo  risco  e  ao  baixo  custo



### Transformação digital: Indústria 4.0

As 3 primeiras revoluções industriais trouxeram a produção em massa, as linhas de montagem, a eletricidade e a tecnologia da informação, elevando a renda dos trabalhadores e fazendo da competição tecnológica o cerne do desenvolvimento econômico. A quarta revolução indus-trial,  que terá um impacto mais profundo e exponencial,  se caracteriza,  por um conjunto detecnologias que permitem a fusão do mundo físico, digital e biológico (FGV, 2018).

De acordo com o Boston Consulting Group (Rüßmannet al., 2015), a Indústria 4.0 transformará o projeto de fabricação,  operação e serviço de produtos e sistemas de produção.  A conectividade e a interação entre peças, máquinas e seres humanos tornarão os sistemas de produção 30% mais rápidos e 25% mais eficientes e elevarão a personalização em massa a novos níveis.

```{r, warning=F, include=T, echo=F, fig.align='center'}
img1_path <- "./01. Data/01. Images/08. Revolucoes Industriais.PNG"
img1 <- readPNG(img1_path, native = TRUE, info = TRUE)
include_graphics(img1_path, dpi = 50)
```

- 9 Pilares do avanço tecnológico:

```{r, warning=F, include=T, echo=F, fig.align='center'}
img1_path <- "./01. Data/01. Images/08. IoT Pillars.png"
img1 <- readPNG(img1_path, native = TRUE, info = TRUE)
include_graphics(img1_path, dpi = 20)
```

Com os avanços das novas tecnologias que já estavam no radar de muitos especialistas, como inteligência artificial, big data, computação em nuvem, internet das coisas. O World Economic Forum (WEF) desenvolveu a partir de 2015 iniciativas específicas para tratar o tema transformação digital dentro do amplo espectro de mudanças trazidas pela Indústria 4.0 (HOFFMAN; WEINELT; SPELMAN, 2015)

O estudo do WEF estima que, consideradas as 11 indústrias e a sociedade como um todo, a transformação digital pode representar até US$ 100 trilhões na próxima década (WEF, 2017). O grande ponto, é que esse montante foi obtido a partir de uma análise do ponto de vista de captura de valor, ou seja, implica que as capacidades digitais estejam desenvolvidas na sua plenitude.

- Construção de capacidades na transformação digital:

```{r, warning=F, include=T, echo=F, fig.align='center'}
img1_path <- "./01. Data/01. Images/08. Capacidades Transf Digital.PNG"
img1 <- readPNG(img1_path, native = TRUE, info = TRUE)
include_graphics(img1_path, dpi = 50)
```


A colisão das tendências gera novas possibilidades em termos de inovação em processos de negócio, modelos de negócio e aprimoramento da experiência do cliente, estruturado nas tendências:

1. **Mobilidade:** Os sistemas de comunicação móvel, que incluem as redes móveis celulares como conhecemos, ampliaram o seu potencial de penetração em outras áreas, como mobile banking, m-commerce, mobile commerce e redes sociais

2. **Internet das coisas:** Conexão de objetos físicos a capacidade de reunir e transmitir dados e atuar ativamente com o ambiente e o usuário utilizado nos mais variados ambientes:

```{r, warning=F, include=T, echo=F, fig.align='center'}
img1_path <- "./01. Data/01. Images/08. Ambientes IOT.PNG"
img1 <- readPNG(img1_path, native = TRUE, info = TRUE)
include_graphics(img1_path, dpi = 50)
```

3. **Blockchain:**  De acordo com Iansiti (Iansiti & Lakhani, 2017),  o blockchain pode ser resumido em 4características básicas:

  a. Base de dados distribuída: Cada agente dentro do blockchina possui acesso íntegro a base de dados e seu histórico completo. Nenhum agente controla os dados e as informações. Qualquer agente pode verificar os registros das transações parceiras diretamente, sem a necessidade de um intermediador.

```{r, warning=F, include=T, echo=F, fig.align='center'}
img1_path <- "./01. Data/01. Images/08. Blockchain Distributed.png"
img1 <- readPNG(img1_path, native = TRUE, info = TRUE)
include_graphics(img1_path, dpi = 50)
```
  b. Transmissão P2P: A comunicação ocorre diretamente entre os pares de agentes sem anecessidade de centralização. Cada par armazena e gera informação para os outros pares.
  
  c. Transparência e pseudônimo: Toda transação e valor associado é visível a todos com acesso  ao  sistema. Cada  usuário  na  blockchain  possui  um  único  código  de  endereço alfanumérico que o identifica. Os usuários podem escolher se manter anônimo ou prover provas de sua identidade à outros. As transações ocorrem entre os endereços do blockchain.
  
  d. Registros irreversíveis: A medida que a transação é registrada na base de dados e atualizada às contas, os registros não podem ser alterados, pois estarão lincados a todos os registros de transação históricos anteriores (Dado o nome "chain"). Os algoritmos executam a avaliação histórica das transações.

```{r, warning=F, include=T, echo=F, fig.align='center'}
img1_path <- "./01. Data/01. Images/08. Blockchain Hash.png"
img1 <- readPNG(img1_path, native = TRUE, info = TRUE)
include_graphics(img1_path, dpi = 50)
```
  e. Lógica computacional: As transações do blockchain podem ser atribuídas a lógica computacional e são programáveis.  Desta forma os usuários podem programar as regras dos algoritmos para automatizar as ações de transações entre os pares

As  redes  blockchain  como  a  Ethereum  possivelmente  sinalizam  com  mais  segurança  e  menos  exposição  ao  risco  para  os  smart  contracts  nas  modalidades  de  pagamento  pré  ou  pós-transação  de  ativos  financeiros,  suporte  transacional  logístico,  e  até  mesmo  as  iniciativas  de  crowdfunding.  Os  investidores  interessados  em  adquirir  um  ativo  financeiro  como  máquinas  equipamentos,  imóveis,  ou  mesmo  seguros  podem  optar  por  fazer  a  transação  usando  a  rede  blockchain, por exemplo, o Ether.

- Exemplo de aplicação smart contract:

```{r, warning=F, include=T, echo=F, fig.align='center'}
img1_path <- "./01. Data/01. Images/08. Smart Contracts.PNG"
img1 <- readPNG(img1_path, native = TRUE, info = TRUE)
include_graphics(img1_path, dpi = 50)
```

4. **Computação em nuvem:** Evolução natural de conceitos como virtualização  de  hardware  e  computação  distribuída.  Em  essência,  significa  que  posso  consumir  recursos  computacionais  a  partir  de  um ambiente de fornecimento de processamento e infraestrutura online (cloud) estruturado em  data centers,  sem  a  necessidade  de  investimentos  em  ativos  físicos

```{r, warning=F, include=T, echo=F, fig.align='center'}
img1_path <- "./01. Data/01. Images/08. Caracteristicas Cloud.PNG"
img1 <- readPNG(img1_path, native = TRUE, info = TRUE)
include_graphics(img1_path, dpi = 50)
```

As principais vantagens de uso de aplicações em nuvem são:

  - Self service sob demanda, suportando sazonalidades
  - Ampla conectividade à internet ou redes privadas
  - Recursos compartilhados de forma transparente (pool de recursos)
  - pay per use: Somente o volume utilizado é cobrado
  - escalabilidade e baixo custo inicial: Pois pode crescer em incrementos pequenos de acordo com o negócio
  - Redução do custo total de propriedade (TCO)
  - Migração de capex para opex
  - Rentabilização dos recursos “virtualizados”


5. **Inteligência artifical:** O modelo que possivelmente explica o estágio evolutivo avançado com que muitas aplicações de inteligência artificial (IA) tem aparecido pode ser visto, onde se vê a interação entre poder de processamento, big data e modelos de dados a partir dos quais é viável a observação da IA ou simplesmente máquinas inteligentes

```{r, warning=F, include=T, echo=F, fig.align='center'}
img1_path <- "./01. Data/01. Images/08. Impulsionadores IA.PNG"
img1 <- readPNG(img1_path, native = TRUE, info = TRUE)
include_graphics(img1_path, dpi = 50)
```

Na  perspectiva  de  Schwab  (2016),  do  Fórum  Econômico  Mundial,  existem  duas  forças  motrizes que ditam o impacto da TI nos empregos:

  a. Disrupção causada pela tecnologia  motivada  pela  substituição  da  força  de  trabalho. Ex: Uso de RPAs
  b. Efeito  capitalizado  pelo  crescimento  na  demanda  de  produtos  e  serviços,  criando  empregos  mais  especializados em diversas indústrias

6. **Big data:** De acordo com os estudos de Jonathan Stuart Ward e Adam Barke (Ward & Barker, 2013) não existe uma única definição unificada, e há muitas definições diversas e muitas vezes contraditórias, contudo está predominantemente associado a duas idéias principais: Armazenamento e análise de dados

- Definições do Big Data:

```{r, warning=F, include=T, echo=F, fig.align='center'}
img1_path <- "./01. Data/01. Images/08. Definicoes BigData.PNG"
img1 <- readPNG(img1_path, native = TRUE, info = TRUE)
include_graphics(img1_path, dpi = 50)
```


Jonathan e Adam (Ward & Barker, 2013), concluem que apesar das diferenças existentes em cada uma das definições mencionadas na tabela, existem alguns pontos de similaridade.Destaforma, conclui-se que todas as definições fazem pelo menos uma das seguintes afirmações:

  a. Tamanho: O volume dos conjuntos de dados é um fator crítico.
  b. Complexidade: A estrutura, comportamento e permutações dos conjuntos de dados é um fator crítico.
  c. Tecnologias: As ferramentas e técnicas que são usadas para processar um conjunto de dadosconsiderável ou complexo é um fator crítico.
  

> A apostila utiliza-se do conceito 4VS: Volume, variedade, velocidade e valor

```{r, warning=F, include=T, echo=F, fig.align='center'}
img1_path <- "./01. Data/01. Images/08. 4Vs.PNG"
img1 <- readPNG(img1_path, native = TRUE, info = TRUE)
include_graphics(img1_path, dpi = 50)
```


### Planejamento e estratégia de TI

#### Estratégias associadas à TI 

No  modelo  concebido  por  Earl  (1996),  toda  a  integração  entre  as  estratégias  de  TI  e  de  negócio fica bastante evidente.

- As estratégias de TI e o seu alinhamento

```{r, warning=F, include=T, echo=F, fig.align='center'}
img1_path <- "./01. Data/01. Images/08. Estrategias TI.PNG"
img1 <- readPNG(img1_path, native = TRUE, info = TRUE)
include_graphics(img1_path, dpi = 50)
```

  1. Estratégia organizacional: Deve funcionar como um direcionador das  demais  estratégias
  2. Estratégia de SIs: Deve considerar as necessidades correntes do negócio
  3. Estratégia  de  TI: Define  como  as  tecnologias  e  a  infraestrutura  subjacente  devem  conectar-se  e  interagir  para  possibilitar  que  os  SIs  funcionem 
  4. Estratégia de gestão da informação: Constituir os  papéis  da  TI  com  as  suas  atribuições  e  responsabilidades e métricas (SLAs e KPIs)


#### Alinhamento da TI à estratégia

No modelo de alinhamento concebido por Luftman (2000), percebe-se que há um longo percurso para atingir níveis de maturidade mais elevados no alinhamento entre a TI e o negócio (LUFTMAN; KEMPAIAH, 2007). 

```{r, warning=F, include=T, echo=F, fig.align='center'}
img1_path <- "./01. Data/01. Images/08. Alinhamento TI Estrategia.PNG"
img1 <- readPNG(img1_path, native = TRUE, info = TRUE)
include_graphics(img1_path, dpi = 50)
```


A governança de TI compreende três vetores:

1. Controle
2. Risco
3. Transparência

A  sua  esfera  de  contribuição  ocorre  em  áreas  diversas,  por  exemplo:

1. Processos: BPM CBOK
2. Projetos: PMBOK®, PRINCE2®
3. Vlor da TI para o negócio: Val IT®
4. Riscos da TI para o  negócio: Risk  IT
5. Indicadores: Cobit
6. Gestão  de  serviços de TI: ITIL®
7. Gestão de projetos, programas e projetos: OPM3®
8. Mapa estratégico da empresa: IT BSC



#### Papéis da TI

Correia Neto e Leite (2015) destacam que existem quatro papéis possíveis de serem desempenhados pela TI:

1. Apoio administrativo: Rotinas administrativas com pouca ou nenhuma interação direta com  produtos  e  serviços  da organização.
2. Suporte ao negócio: Desempenham um papel mais preponderante nas operações do negócio
3. Estruturação do Negócio: Sustenta a grande maioria dos processos de negócio como sistemas ERPs e módulos de SCM
4. Fusão ao negócio: A TI passa a ser uma parte significativa do próprio negócio definindo e criando produtos, serviços e soluções


#### Estrutura organizacional da TI

A tabela abaixo revela que nas grandes organizações a tendência de especialização tende a ser extrema, devido à complexidade e à natureza dos serviços oferecidos

```{r, warning=F, include=T, echo=F, fig.align='center'}
img1_path <- "./01. Data/01. Images/08. Peq e Grandes Empresas.PNG"
img1 <- readPNG(img1_path, native = TRUE, info = TRUE)
include_graphics(img1_path, dpi = 50)
```


Uma estrutura organizacional típica pode ser vista na figura 15, onde se notam algumas das suas funções, bem como o diretor de TI que, no caso de uma organização de pequeno ou médio porte, surge como principal executivo, enquanto no caso de organizações de porte global o CIO lidera a estrutura.


```{r, warning=F, include=T, echo=F, fig.align='center'}
img1_path <- "./01. Data/01. Images/08. Estrutura Org TI.PNG"
img1 <- readPNG(img1_path, native = TRUE, info = TRUE)
include_graphics(img1_path, dpi = 50)
```


#### Outsourcing de TI

O Business Process Outsourcing (BPO) permitiu às organizações estabelecerem verdadeiras parcerias com fornecedores bastante experientes para outsorcing

Os  riscos  mais  comuns  decorrentes  do  outsourcing  de  TI,  em  face  da  decisão,  devem  ser  norteados por três perguntas-chave que aparecem na tabela


```{r, warning=F, include=T, echo=F, fig.align='center'}
img1_path <- "./01. Data/01. Images/08. Riscos Terceirizacao TI.PNG"
img1 <- readPNG(img1_path, native = TRUE, info = TRUE)
include_graphics(img1_path, dpi = 50)
```

O que se deve levar em conta em uma decisão relacionada à terceirização da TI:

1. Motivos que levam à decisão (custo, foco no core business, desempenho, etc.)
2. Riscose benefícios potenciais
3. Renovação e flexibilidade dos instrumentos contratuais
4. Relacionamentocom fornecedores
5. Clima organizacional
6. Autonomianas decisões ligadas à TI, entre outros

Na figura vemos as principais características de uma estratégia de outsourcing bem-sucedida

```{r, warning=F, include=T, echo=F, fig.align='center'}
img1_path <- "./01. Data/01. Images/08. Outsourcing Sucedido.PNG"
img1 <- readPNG(img1_path, native = TRUE, info = TRUE)
include_graphics(img1_path, dpi = 50)
```




## Impacto da TI nos negócios

### Diferenciação, liderança de custos e enfoque

Porter (1989) desenvolveu um modelo que explica as estratégias genéricas de qualquer organização baseado no princípio de que estas devem buscar obter liderança distinguindo-se das concorrentes por meio de diferenciação, do seu custo total ou ainda por meio do enfoque que oferece em dado segmento geográfico ou demográfico

```{r, warning=F, include=T, echo=F, fig.align='center'}
img1_path <- "./01. Data/01. Images/08. Estrategias Genericas.PNG"
img1 <- readPNG(img1_path, native = TRUE, info = TRUE)
include_graphics(img1_path, dpi = 50)
```

- Estratégia de diferenciação: produtos que apresentem uma proposta de valor percebida pelos seus clientes de forma superior e, por isso, estão dispostos a pagar um preço superior
- Estratégia de custo: Alcançar ganhos de escala derivados de compras racionalizadas, ganhos de eficiência nos processos, etc
- Estratégica  de  enfoque: Segmento  específico  seja  explorado  oferecendo  atributos de diferenciação ou custo


No longo prazo, é possível explorar:

1. As estratégias de custo e diferenciaçãosimultaneamente, desde que em linhas de produto distintas
2. A combinação diferenciação + custo + enfoque


### Redesenho de processos e inovação

Na visão de Turban et al. (2010), o BPM está  no  papel  central  que  a  reengenharia  possui  para  transformar  os  processos  de  negócio

Um  esforço  típico  para  o  redesenho  de  processos  pode  empregar  diversos  métodos  e  ferramentas  de  áreas  distintas  como:

1. Diagramas
  a. Pareto
  b. Ishikawa 
2. Qualidade
  a. Análises de sensibilidade
  
BPM CBOK®: Identifica que, em linhas gerais, um esforço de redesenho de processos apresenta etapas como as que seguem na figura

```{r, warning=F, include=T, echo=F, fig.align='center'}
img1_path <- "./01. Data/01. Images/08. Redesenho Processos.PNG"
img1 <- readPNG(img1_path, native = TRUE, info = TRUE)
include_graphics(img1_path, dpi = 50)
```



### Infraestrutura de TI

#### Sistemas e redes

os Sistemas de informação (SI), dependem da disponibilidade e eficiência dessa infraestrutura de rede de comunicação para poder executar os seus processos, compreendendo a TI em camadas, e refletida na figura


```{r, warning=F, include=T, echo=F, fig.align='center'}
img1_path <- "./01. Data/01. Images/08. Redes de comunicação.PNG"
img1 <- readPNG(img1_path, native = TRUE, info = TRUE)
include_graphics(img1_path, dpi = 50)
```


##### Armazenamento de dados

O data center nada mais é que o espaço físico, seguro e devidamente climatizado e dotado de redundâncias de conectividade e abastecimento de energia pode ser próprio ou terceirizado.

Os databases, ou bancos de dados, tão indispensáveis para quaisquer SIs, passam a ter um papel bastante preponderante, uma vez que servem de repositórios para sistemas variados, ou ainda optar pelos diversos serviços existentes de armazenamento em nuvem (cloud storage)

Vantagens de migração para uma ifraestrutura de cloud:

- Custo de dados transmitidos e armazenados (US$/megabyte) em queda vertiginosa
- Tendência de comoditização da infraestrutura, sobretudo com soluções em nuvem.
- Migração dos custos em Capex (investimento de capital) para Opex (gastos operacionais)

#### Segurança da informaçãoCom 

Com  a  exposição  cada  vez  maior  das  organizações  aos  benefícios  da  TI  e  a  sua  crescente  adoção,  é  necessário  que  estas  também  se  preocupem  com  os  riscos  inerentes,  decorrentes  do  ambiente ultraconectado abordada pelo **IT Governance  Institute  (ITGI)**,  por  meio  de  um  framework chamado de  **Risk  IT**

É possível perceber que a segurança das informações do negócio pode estar exposta com base em três aspectos:

1. Risco de oportunidade
2. Risco de sucesso/fracasso do projeto de TI
3. Risco de desempenho operacional

Esta estrutura pode ser esquematizada na figura abaixo

```{r, warning=F, include=T, echo=F, fig.align='center'}
img1_path <- "./01. Data/01. Images/08. Riscos Organizacionais.PNG"
img1 <- readPNG(img1_path, native = TRUE, info = TRUE)
include_graphics(img1_path, dpi = 50)
```

Segundo a pesquisa Data Breach Investigation Report (DBIR) e Turban et al. (2010) os principais fatores de incidentes com a segurança da informação advém:

1. Erro humano
2. Operação inadequada de sistemas
3. Falha de implantação de software em sistemas existentes

Outro fator importante é que mais de 70% dos incidentes são decorrentes de agentes externos.Cerca de 30% são oportunizados por agentes internos ao negócio.Em 4% dos casos, há colaboração dos dois tipos de agente.


Modalidades de ataque:

1. Hacking: Indivíduos que acessam os sistemas de informação de forma ilegal visando obter dados sigilosos ou manipular as transações ocorridas dentro do SI
2. Malware: Software malicioso utilizado para se infiltrar nos sistemas
3. Ramsoware: Variação do malware onde criptografa os dados e inviabiliza o acesso a dados pela empresa

Na visão de Turban et al.(2010, p. 656),  os  mecanismos  preventivos,  quando  aliados  ao  pessoal  devidamente  capacitado,  possibilitam  reduzir  a  probabilidade  e  minimizar  o  impacto  desse  tipo  de  evento.  Esses  mecanismos de defesa atuam nas seguintes linhas expressas na figura abaixo

```{r, warning=F, include=T, echo=F, fig.align='center'}
img1_path <- "./01. Data/01. Images/08. Seguranca Informacao.PNG"
img1 <- readPNG(img1_path, native = TRUE, info = TRUE)
include_graphics(img1_path, dpi = 50)
```

As  medidas  podem  ser  implementadas  no  âmbito  de  sistemas: 

- Firewalls: Restringem  o  acesso  de  forma  granular  até  os  sistemas  de  identificação por biometria
- Tokens: Comuns nos sistemas de internet banking que também propiciam criptografia nas comunicações

Na visão de Turban  et  al.  (2010)  e  O’Brien  (2011), estas medidas atuam no sentido de prover:

1. Privacidade
2. Autenticidade
3. Integridade
4. Confiabilidade
5. Bloqueio


- Paradoxo do controle/privacidade: Quanto mais segurança for necessária em um sistema de informação, mais controle é preciso implementar; com isso, o usuário desse sistema precisará abrir mão de parte da sua privacidade (BARNES, 2006)


## TI Aplicada nas organizações

### Principais tipos de SIs

Com  a  forte  tendência  de  ofertas  em  nuvem,  dentro  do  modelo  Software como  Serviço  (SaaS)

É possível observar as interconexões e consequentes interdependências dos sitemas de informação (KALAKOTA; ROBINSON, 2002). Principalmente entre:

1. SCM: Supply Chain
2. ERP: Enterprise Resource Planning
3. BI: Business Intelligence
4. CRM: Customer Relationship Management


```{r, warning=F, include=T, echo=F, fig.align='center'}
img1_path <- "./01. Data/01. Images/08. Interrelacao SIs.PNG"
img1 <- readPNG(img1_path, native = TRUE, info = TRUE)
include_graphics(img1_path, dpi = 50)
```

Rainer e Turban (2009) e Turban et al. (2010) trazem uma classificação dos SIs que pode ser vista na figura

```{r, warning=F, include=T, echo=F, fig.align='center'}
img1_path <- "./01. Data/01. Images/08. Panorama de SIs.PNG"
img1 <- readPNG(img1_path, native = TRUE, info = TRUE)
include_graphics(img1_path, dpi = 50)
```

Tipos de SIs:

1. Sistema de informação executiva (SIE): Principais usuários os executivos mais estratégicos do negócio são desenhados para incorporar informações externas à organização. Ferramental que possibilite a tomada de decisão em situações bastante complexas, como o próprio planejamento estratégico e os seus desdobramentos nesse nível como por exemplo:

 a. Painéis de indicadores (dashboards)
    - Power BI
    - Tableau
 
 b. Business Model Canvas (BMC): Desenvolvido por Osterwalder e Pigneur (2010), ferramenta que influenciou toda uma geração de soluções que abordam por meio de um design mais atraente e intuitivo o planejamento estratégico
 
 c. Cenários prospectivos: Ferramentas de planejamento estratégico utilizando de prospecção de cenários
    - Cascade  Strategy 
    - Scopi4
    - Pointwise  Unconstrained  Minimization  Approach  (Puma)
    - Arena,  Promodel  e  MathLab

2. Decision Support Systems (SAD): Traz informações competitivas e posicionamento de produtos de concorrentes até mesmo o emprego de modelagem e simulação matemática mediadas para a criação de cenários e análise de sensibilidade

3. Sistemas de Informação Gerencial (SIGs): Possibilitam a consulta e a criação de relatórios, sobretudo no nível gerencial, oferecerem informações que possibilitem decisões de natureza mais operacional ou mesmo tática. Como exemplo os pacotes de CRM. Os fornecedores mais comuns para esse tipo de solução que trata de aprimorar a gestão dos clientes e diversos stakeholders são:

  - CRM: Salesforce,  Oracle,  SAP,  SugarCRM,  e  Microsoft  Analytics.
  - gerenciamento  de  projetos (Project  Portfolio  Management [PPM]):  Planview, HP, Clarity PPM

4. Sistemas de Processamento de Transações (SPTs): sistemas que se dedicam a estruturar as operações do negócio que são refletidas no dia a dia por meio de venda de produtos ou serviços, ou mesmo a sua produção em si



### Enterprise Resource Planning

Os sistemas integrados de gestão empresarial, conhecidos como ERPs, representam uma grande função de estruturação dos processos de negócio das organizações (TURBAN et al., 2010).

Nesse sentido, eles buscam **abrangência, integração e agilidade** nos processos que transpassam diversos departamentos ou até mesmo organizações parceiras

Podemos citar como as principais características de um ERP:

```{r, warning=F, include=T, echo=F, fig.align='center'}
img1_path <- "./01. Data/01. Images/08. Caracteristicas ERP.PNG"
img1 <- readPNG(img1_path, native = TRUE, info = TRUE)
include_graphics(img1_path, dpi = 50)
```


1. Escalabilidade: Caso o negócio venha a crescer o pacote adquirido estará apto a crescer com o negócio. Possui riscos de aprisionamento tecnológico
2. Modularidade: Permite que as implementações na forma de projetos
3. Customização: Componentes da solução devem ser ajustados à realidade da organização, gerando custos elevados de horas em consultoria.
4. Padronização: Trazem ofertas de melhores práticas de mercado e modelos de comunicação entre empresas

#### Implantações

- Benefícios das implantações: Redução de estoques, pessoal e aumento de produtividade ilho  (2001,  p.  53) 

Schmidt Neto e Borges (2006), trazem as etapas e fases normalmente desenvolvidas em estratégias de ERP:

```{r, warning=F, include=T, echo=F, fig.align='center'}
img1_path <- "./01. Data/01. Images/08. Implantacao ERP.PNG"
img1 <- readPNG(img1_path, native = TRUE, info = TRUE)
include_graphics(img1_path, dpi = 50)
```

#### Market Share

Segundo  a  pesquisa  realizada  pela  FGV  anualmente,  o  mercado brasileiro  de  fornecedores  de  ERP  está  concentrado  em  poucos  participantes  que  estão  bastante  focados  no  segmento  de  médio  e  grande  porte.

```{r, warning=F, include=T, echo=F, fig.align='center'}
img1_path <- "./01. Data/01. Images/08. Market share Brasil.PNG"
img1 <- readPNG(img1_path, native = TRUE, info = TRUE)
include_graphics(img1_path, dpi = 50)
```


### CRM

- CRM: A gestão do relacionamento com os clientes e a sua fidelização pode  apresentar  uma  natureza  centrada  em:

  1. Contato  pessoal  com  clientes (customer  facing)
  2. Contato impessoal com clientes (customer touching)
  3. Inteligência para o negócio centrada no cliente (customer-centric intelligence)
  
Essas categorias de CRM podem ser também percebidas como mais operacionais representadas pelas duas primeiras ou analíticas como no caso da última delas (GOODHUE et al., 2002; TURBAN et al., 2010). O CRM deve ser visto, portanto, como uma estratégia que integra diversas perspectivas:

```{r, warning=F, include=T, echo=F, fig.align='center'}
img1_path <- "./01. Data/01. Images/08. CRM.PNG"
img1 <- readPNG(img1_path, native = TRUE, info = TRUE)
include_graphics(img1_path, dpi = 50)
```


Autores apontam alguns dados bastante interessantes que corroboram a compreensão das contribuições que o CRM pode trazer (KALAKOTA; ROBINSON, 2002, p. 166):

```{r, warning=F, include=T, echo=F, fig.align='center'}
img1_path <- "./01. Data/01. Images/08. Beneficios CRM.PNG"
img1 <- readPNG(img1_path, native = TRUE, info = TRUE)
include_graphics(img1_path, dpi = 50)
```


- Tipos de lideres:
  - Hunters: Executivos  de  venda  com  perfil  mais  assertivo
  - Farmers: Executivos focados no relacionamento e na manutenção dos clientes


- Pipeline/Funil de vendas:

```{r, warning=F, include=T, echo=F, fig.align='center'}
img1_path <- "./01. Data/01. Images/08. Funil de vendas.PNG"
img1 <- readPNG(img1_path, native = TRUE, info = TRUE)
include_graphics(img1_path, dpi = 50)
```


Os  principais  fornecedores  do  mercado,  de  acordo  com  Markovski  (2017) são:

1. Salesforce (26%|51%)
2. Oracle (7%|21%)
3. SAP (7%|14%)
4. Microsoft, Adobe, etc (11%|14%)

> Há uma diferença de percentual na apostila e nos slides


### BI

Na  visão  de  Turban  et  al.  (2010), Business Intelligence  pode  ser  compreendido  como  um  sistema  que  propicia  acesso interativo aos dados, possibilitando a manipulação destes e o fornecimento aos executivos da capacidade de conduzir análises fundamentadas em dados

Segundo Jeronimo (2011), os sistemas de BI estão calcados em três tipos de tecnologias que quando  combinadas  permitem  uma  melhor  gestão  do  desempenho  empresarial:

- Data warehouse
- Ferramentas  analíticas 
- Relatórios


```{r, warning=F, include=T, echo=F, fig.align='center'}
img1_path <- "./01. Data/01. Images/08. BI.PNG"
img1 <- readPNG(img1_path, native = TRUE, info = TRUE)
include_graphics(img1_path, dpi = 50)
```

Há uma grande variedade de soluções que abrangem desde soluções em nuvem, plataformas focadas  em  redes  sociais  e  mesmo  aquelas  de  cunho  mais  tradicional.  Os  fabricantes  mais  tradicionais  são:

1. IBM: Se apoia em IA, notadamente com o IBM Watson
2. Microsoft: Power BI e Azure
3. SAP  HANA
4. SAS
5. Tableau

### E-business e E-commerce

E-commerce refere-se à parte “visível” do e-business. Já e-business redefine valor por meio da velocidade do serviço, da conveniência, da personalização e do preço em torno da informação transacionada.

A figura ilustra os três níveis onde a organização pode atuar, indicando que o e-commercefaz parte do escopo do e-business

```{r, warning=F, include=T, echo=F, fig.align='center'}
img1_path <- "./01. Data/01. Images/08. Ebusiness Ecommerce.PNG"
img1 <- readPNG(img1_path, native = TRUE, info = TRUE)
include_graphics(img1_path, dpi = 50)
```

- Consumidor digital brasileiro:

```{r, warning=F, include=T, echo=F, fig.align='center'}
img1_path <- "./01. Data/01. Images/08. Consumidor Brasileiro.PNG"
img1 <- readPNG(img1_path, native = TRUE, info = TRUE)
include_graphics(img1_path, dpi = 50)
```

- 90% dos internautas fazem pesquisas em sites (Google), blogs, fóruns e lojas virtuais antes de comprar um produto ou contratar um serviço
- 32% das visitas de sites de e-commerce vêm da busca orgânica
- 34% das vendas em sites de e-commerce são geradas por visitas iniciadas em mecanismos de buscas.


- Modalidades do e-business

```{r, warning=F, include=T, echo=F, fig.align='center'}
img1_path <- "./01. Data/01. Images/08. Modalidades Ebusiness.png"
img1 <- readPNG(img1_path, native = TRUE, info = TRUE)
include_graphics(img1_path, dpi = 50)
```


- Modelos de negócio e a TI

Descrevem o valor que a organização oferece a um ou vários segmentos de clientes, apresentando a sua arquitetura e a sua rede de parceiros para criar comercialização, entrega de valor e capital de relacionamento. Com isso, geram fluxos de receita lucrativos e sustentáveis

**Dilema do modelo de negócios** (Christensen (2013) e Tongur e Engwall (2014)): Repensar  o  seu  modelo  de  negócio enquanto se reposiciona frente a uma intensa mudança tecnológica

**Ágoras**: redes  de  negócios  em  que  compradores  e  fornecedores  estabelecem  um  mercado  com  mecanismos  de  descoberta  dos  preços  e  participantes  que  oportunizem  uma  dinâmica   como   a   dos   leilões

**cadeia de valor**: Situação em que uma organização se ocupa de integrar diversos produtores, mas a oferta final ao consumidor leva  à  sua  marca  registrada

**Rede  distributiva**: Viabiliza  que  outros  setores  da  economia  estabeleçam  os  seus  próprios  modelos  de  negócio,  atuando  como  uma  plataforma  de  negócios

Osterwalder  e  Pigneur  (2010), descrevem  cinco  padrões  de  modelos  de  negócio:

1. Desagregadas: É fácil identificar que coexistem vários modelos de negócios, mais  apropriado  para  grandes  organizações,  pois  necessita  de  recursos  em  abundância
2. Cauda Longa: Apoiam-se  em  vendas  com  alta  receita  gerada  a  partir  de  nichos  que de forma agregada tornam-se bastante interessantes
3. Multifaces: Permite  que  a  organização  trabalhe  com  clientes  de perfil distinto de forma segmentada
4. Gratuito: Oferecimento  de  produtos  ou  serviços  de  maneira  contínua objetivando atrair usuários com benefícios adicionais que poderão ser convertidos em usuários pagantes
5. Aberto: Permite que a organização capture valor a partir da colaboração em massa de parceiros.


#### Business Model Canvas

criado por Alexander Osterwalder e Yves Pigneur com grande apelo ao design thinking, elabora de forma visual um  mecanismo  que  integra  a  equipe a repensar  o  seu  modelo  de  negócio  atual

```{r, warning=F, include=T, echo=F, fig.align='center'}
img1_path <- "./01. Data/01. Images/08. BMC.PNG"
img1 <- readPNG(img1_path, native = TRUE, info = TRUE)
include_graphics(img1_path, dpi = 50)
```





## Avaliação de investimentos, governança e compliance

### Avaliação de investimentos em TI

O  investimento  agregado  em  TI  passa  a  ser  percebido  como  um  portfólio  composto  de  programas  e  projetos

```{r, warning=F, include=T, echo=F, fig.align='center'}
img1_path <- "./01. Data/01. Images/08. Portfolio TI.PNG"
img1 <- readPNG(img1_path, native = TRUE, info = TRUE)
include_graphics(img1_path, dpi = 50)
```

Quaisquer que sejam os investimentos em TIs, estes devem acontecer sempre em três esferas distintas (Turban et al. (2010))

- Hardware
- Software
- Pessoas


Segundo o entendimento de Ross e Beath (2002), podemos categorizar os investimentos em TI em quatro tipos distintos:

```{r, warning=F, include=T, echo=F, fig.align='center'}
img1_path <- "./01. Data/01. Images/08. Tipologia Investimentos TI.PNG"
img1 <- readPNG(img1_path, native = TRUE, info = TRUE)
include_graphics(img1_path, dpi = 50)
```

- **Melhoria de processos:** Aplicações da TI com uma natureza mais operacional focado na mecanização/racionalização de processos, sendo mais fácil de ser alcançado, Venkatraman (1994)
- **Experimentos:** Oportunidades de resultados de longo prazo e naturalmente mais estratégicos e complexo, Venkatraman (1994)
- **Renovação:** Investimentos na manutenção de hardware, software, redes e servidores para evitar a sua obsolescência, Ross e Beath (2002)
- **Transformação:** Aplicado a modelos de negócios disruptivos com muitos participantes, que precisam de acesso rápido em tempo real às informações (STOLTERMAN; FORS, 2004; WESTERMAN et al., 2011) 


- Investimentos em TI

```{r, warning=F, include=T, echo=F, fig.align='center'}
img1_path <- "./01. Data/01. Images/08. Conceitos Distintos.PNG"
img1 <- readPNG(img1_path, native = TRUE, info = TRUE)
include_graphics(img1_path, dpi = 50)
```

O ITGI  no  seu  framework  de  governança  denominado  Val  IT®,  procura  elucidar desafios típicos ao lidar com investimentos em TI (ITGI, 2008)

1. Problemas de entrega das capacidades técnicas desejadas
2. Limitado entendimento dos gastos em TI
3. Abdicação do poder decisório dos executivos do negócio
4. Fraco alinhamento entre TI e negócio
5. Questionamento acerca do real valor da TI para o negócio
6. Impactos para o negócio com investimento em TI mal sucedidos.

Correia  Neto  e  Leite  (2015)  recomendam  um  roteiro  com  algumas  perguntas  orientativas  que, somadas às análises tradicionais de natureza quantitativa:

```{r, warning=F, include=T, echo=F, fig.align='center'}
img1_path <- "./01. Data/01. Images/08. Avaliacao Investimentos.PNG"
img1 <- readPNG(img1_path, native = TRUE, info = TRUE)
include_graphics(img1_path, dpi = 50)
```

Diversas  publicações  especializadas  na  área  de  TI  identificam  regularmente  as  prioridades  dos CIOs, entre as quais destacamos a do Gartner

1. Infraestrutura e data Center
2. Business intelligence e analytics
3. Cloud
4. ERP
5. Redes, voz e comunicação
6. Digitalização e digital marketing
7. Segurança
8. Mobilidade
9. Aplicações específicas da indústria
10. CRM 
11. Modernização de sistemas legados


### Governança em TI e compliance

A  governança  em  TI  deve  ser  entendida  como  um  desdobramento  natural  da  governança  corporativa (IBGC, 2015, p. 20). O grande norteador de boa parte das referências em  termos  de  governança  de  TI  deriva-se  de  três  vetores  representados

```{r, warning=F, include=T, echo=F, fig.align='center'}
img1_path <- "./01. Data/01. Images/08. Governanca TI.PNG"
img1 <- readPNG(img1_path, native = TRUE, info = TRUE)
include_graphics(img1_path, dpi = 50)
```


- Adoção de frameworks de governança de TI

```{r, warning=F, include=T, echo=F, fig.align='center'}
img1_path <- "./01. Data/01. Images/08. Frameworks TI.PNG"
img1 <- readPNG(img1_path, native = TRUE, info = TRUE)
include_graphics(img1_path, dpi = 50)
```


#### Modelos de governança – frameworks

```{r, warning=F, include=T, echo=F, fig.align='center'}
img1_path <- "./01. Data/01. Images/08. Principais Frameworks.PNG"
img1 <- readPNG(img1_path, native = TRUE, info = TRUE)
include_graphics(img1_path, dpi = 50)
```


1. **Foco em serviços, processos e controles**

 - **ITIL Information  Technology  Infra-Structure  Library:** Apresenta as melhores práticas quando da oferta de serviços de TI e enfoca o ciclo de vida de um serviço de TI e define processos específicos para a gestão do ambiente de serviços de TI.
 
Está organizado nos processos:

 a. Estratégia de serviços
 b. Design de serviços
 c. design de serviços
 d. transição dos serviços
 e. operação dos serviços
 f. melhoria contínua dos serviços
      
```{r, warning=F, include=T, echo=F, fig.align='center'}
img1_path <- "./01. Data/01. Images/08. ITIL.PNG"
img1 <- readPNG(img1_path, native = TRUE, info = TRUE)
include_graphics(img1_path, dpi = 50)
```

 - **Cobit:** Define processose indicadores que caracterizam um a boa gestão de TI, muito utilizado por consultorias, Inclui processos para controle da geração de valor da TI para a organização e é naturalmente integradoao Val IT® e ao Risk IT®
 
Os princípios do Cobit são (ITGI, 2012):

 1. Corresponder às expectativas dos stakeholders
 2. Abranger a organização em todos os seus aspectos
 3. Aplicar um único framework de forma integrada
 4. Habilitar uma abordagem holística
 5. Diferenciar a governança da gestão 

Os controles previstos pelo Cobit® para pavimentar o alinhamento da TI como negócio  agem  em  quatro  domínios (LUNARDI et al., 2014):

 1. Planejamento  e  organização
 2. Aquisição  e  implementação
 3. Entrega e suporte do serviço
 4. Monitoramento 

```{r, warning=F, include=T, echo=F, fig.align='center'}
img1_path <- "./01. Data/01. Images/08. Cobit.PNG"
img1 <- readPNG(img1_path, native = TRUE, info = TRUE)
include_graphics(img1_path, dpi = 50)
```

 - **BPM CBOK Business  Process  Management  Commom  Book  of  Knowledge:** Estrutura-se em torno de áreas de conhecimento que tratam de explorar a modelagem de processos, chamada BPMN ou notação BPM, estabelecendo padrões comuns para a representação de SIs na interação destes com os processos de negócio
 
Exemplo de um worflow BPM:
  
```{r, warning=F, include=T, echo=F, fig.align='center'}
img1_path <- "./01. Data/01. Images/08. BPMN.PNG"
img1 <- readPNG(img1_path, native = TRUE, info = TRUE)
include_graphics(img1_path, dpi = 50)
```

  
2. **Foco em projetos**

 - **PMBOK guide:** Possibilita que as organizações desenvolvam as suas própriasmetodologias para gerenciar os seus projetos a partir do seu contexto, analisando de acordo com a sua realidade aspectos como custo,   escopo,   cronogramas,  recursos, aquisições,  riscos  e  stakeholders.

```{r, warning=F, include=T, echo=F, fig.align='center'}
img1_path <- "./01. Data/01. Images/08. PMBOK.PNG"
img1 <- readPNG(img1_path, native = TRUE, info = TRUE)
include_graphics(img1_path, dpi = 50)
```

Metodologias híbridas: O PMBOK está cada vez mais sendo integrado aos métodos ágeis contidas no Scrum que permitam transitar entre a desordem costumeira nas fases iniciais dos projetos, até estágios mais gerenciáveis de preceitos  do  PRINCE2 Snowden e Boone (2007) e PMI (PMI, 2017, p. 73)

```{r, warning=F, include=T, echo=F, fig.align='center'}
img1_path <- "./01. Data/01. Images/08. Cynefin PMBOK.PNG"
img1 <- readPNG(img1_path, native = TRUE, info = TRUE)
include_graphics(img1_path, dpi = 50)
```


  - **PRINCE2:** Se estrutura em torno de sete processos, sete temas, sete princípios e considera  também  o  ambiente  no  qual  o  projeto  será  desenvolvido, preconiza um business case e é mais enxutodo que o PMBOK Guide

```{r, warning=F, include=T, echo=F, fig.align='center'}
img1_path <- "./01. Data/01. Images/08. Prince2.PNG"
img1 <- readPNG(img1_path, native = TRUE, info = TRUE)
include_graphics(img1_path, dpi = 50)
```


 - **OMP3:** Aborda  a  questão  da  maturidade  em  gerenciamento de projetos sobre a perspectiva das dimensões ou dos meios PMI (2013)

```{r, warning=F, include=T, echo=F, fig.align='center'}
img1_path <- "./01. Data/01. Images/08. OMP3.PNG"
img1 <- readPNG(img1_path, native = TRUE, info = TRUE)
include_graphics(img1_path, dpi = 50)
```


3. **Foco em qualidade de software**

  - **CMMI Capability   Maturity   Model:**  Referência  amplamente  utilizada  em  cenários  distintos  em  que  se  deseja  avaliar  o  grau  de  maturidade  organizacional. Possuindo 5 níveis de maturidade em 22 áreas de processos.
  
```{r, warning=F, include=T, echo=F, fig.align='center'}
img1_path <- "./01. Data/01. Images/08. CMMI.PNG"
img1 <- readPNG(img1_path, native = TRUE, info = TRUE)
include_graphics(img1_path, dpi = 50)
```
  
  - **Discipline Agile Delivery:** Pode  ser  percebido  como  um  conector  que  interliga  as  muitas  metodologias  ágeis (Scrum, Kanban, XP, etc) e facilita o conceito de MVP. Estruturado por meio do seu ciclo de vida
  
```{r, warning=F, include=T, echo=F, fig.align='center'}
img1_path <- "./01. Data/01. Images/08. DAD.PNG"
img1 <- readPNG(img1_path, native = TRUE, info = TRUE)
include_graphics(img1_path, dpi = 50)
```

  
4. **Foco em risco e valor para o negócio**

  - **Risk IT:**  Prepara a organização para identificar, avaliar, planejare executaras respostas aos riscos inerentes ao uso da TI e possui visão pragmática da continuidade dos negócios e da recuperação de desastres (ITGI 2009) (SHEFFI; RICE JR., 2005), conceituado em três  domínios:

  1. Governança  de  risco
  2. Avaliação do risco
  3. Resposta ao risco
  
```{r, warning=F, include=T, echo=F, fig.align='center'}
img1_path <- "./01. Data/01. Images/08. ITGI.PNG"
img1 <- readPNG(img1_path, native = TRUE, info = TRUE)
include_graphics(img1_path, dpi = 50)
```
  
  - **Val IT:** Os  domínios  explorados  pelo  Val  IT®  se  preocupam,  portanto,  em  definir  as  perspectivas  complementares da entrega de valor, gestão de portfólio e gestão de investimentos que podem ser percebidas  por  meio  das  múltiplas  facetas  do  Val  IT. Possui as perspectivas:
  
  1. Foco estratégico
  2. Foco no valor
  3. Foco na arquitetura
  4. Foco na entrega
  
```{r, warning=F, include=T, echo=F, fig.align='center'}
img1_path <- "./01. Data/01. Images/08. Val IT.PNG"
img1 <- readPNG(img1_path, native = TRUE, info = TRUE)
include_graphics(img1_path, dpi = 50)
```
 

5. **Foco integrado**

  - **Togaf The Open  Group  Architecture  Forum:** Integra TI, estratégia, projetos e portfólio da organização, sendo, portanto, mais amplo e orientado a resultados, e visa melhorar a eficiência e eficácia do negócio por meio da sua transformação, usando a arquitetura corporativa para a criação de novas capacidades organizacionais.
  
Estabelece  níveis  estruturais  distintos, criados  por  meio  de  um  processo  iterativo  denominado  Architecture  Development  Method  (ADM) composto  de  oito  fases.

  1. Níveis estruturais:
  
  a. arquitetura  de  negócios
  b. arquitetura  de  dados  e de  aplicação
  c. arquitetura  de  tecnologias

  2. Fases:

```{r, warning=F, include=T, echo=F, fig.align='center'}
img1_path <- "./01. Data/01. Images/08. ADM Togaf.PNG"
img1 <- readPNG(img1_path, native = TRUE, info = TRUE)
include_graphics(img1_path, dpi = 50)
```



### Compliance

Diz respeito às **normas** ou aos **procedimentos** que objetivam a **identificação**, a **prevençãoe** o combate a **fraudes**, promovendo assim um comportamento **ético** e determinados **padrões de conduta** nas atividades conduzidas pelas organizações.

- Riscos de compliance:

```{r, warning=F, include=T, echo=F, fig.align='center'}
img1_path <- "./01. Data/01. Images/08. Riscos Compliance.PNG"
img1 <- readPNG(img1_path, native = TRUE, info = TRUE)
include_graphics(img1_path, dpi = 50)
```


Principais marcos regulatórios:

1. **FCPA Foreign Corrupt Practices Act (EUA, 1977):** Responsabilização objetiva dos executivos em atos de corrupção para obtenção de vantagem indevida
2. **Sarbannes-Oxley (EUA, 2002):** A infraestrutura de TI deve dispor de controlese permitir a emissão de relatórios financeiros confiáveise auditáveis e acesso, em tempo real,aos dadosde toda a operação do negócio
3. **UKBA UK Bribery Act (Reino Unido, 2010):** Inclusão das esferas pública e privada (mesmo em outros países) e consideração de toda a cadeia produtiva e dos seus SIs
4. **Lei Anticorrupção (Brasil, 2013):** Responsabilização nas esferas administrativa, cível e penal e rastreabilidade das informações em SIs e por toda a cadeia produtiva


\newpage
## Bibliografia