# Contabilidade financeira

## Contabilidade e sistema de informação contábil

```{r setup, include=FALSE, warning= F}
options(digits=2)
library(knitr)
library(kableExtra)
library(tidyverse)
library(png)
library(readxl)


options(knitr.kable.NA = '')
options(kableExtra.auto_format = FALSE)

path <- "./01. Data/02. Tables/09. Tabelas_Contabilidade.xlsx"

data <- path %>% 
        excel_sheets() %>% 
        set_names() %>% 
        map(read_excel, path = path)

```

### Fundamentos da contabilidade

- Contabilidade: Visa gerar informações acerca da situação patrimonial, econômica e financeira da entidade por meio dos relatórios que compõem as demonstrações contábeis, visando:

1. Controle (Função financeira): Certifica que está agindo de acordo com os planos através do controle do patrimônio

```{r, warning=F, include=T, echo=F, fig.align='center'}
img1_path <- "./01. Data/01. Images/09. Funcao financeira.PNG"
img1 <- readPNG(img1_path, native = TRUE, info = TRUE)
include_graphics(img1_path, dpi = 50)
```


2. Planejamento (Função econômica): Decisão das ações para o futuro através da apuração de resultado

```{r, warning=F, include=T, echo=F, fig.align='center'}
img1_path <- "./01. Data/01. Images/09. Funcao economica.PNG"
img1 <- readPNG(img1_path, native = TRUE, info = TRUE)
include_graphics(img1_path, dpi = 50)
```


### Conceitos básicos da contabilidade

- Gasto: Representa todo e qualquer esforço econômico para aquisição de bens ou serviços que podem **ou não** resultar em um fato financeiro
  
  - Custo: Gasto agregado com o objetivo de gerar receitas. Ex: Insumos produtivos
  - Despesas: Fasto que contribui para a geração de receitas. Ex: Despesas administrativas
  - Investimentos: Gasto ativado atribuído à geração de benefícios futuros. Ex: Máquinas
  - Perdas: Gasto anormal, imprevisto ou involuntário. Ex: Inadimplência de clientes
  

- Receitas: Valores que a empresa recebe ou tem direito, resultado de suas operações. Exemplo:

  - Vendas de produtos
  - Vendas de serviços
  - Aluguéis
  - Financeiras

A relação entre as receitas e os gastos geram o que se chama de lucro ou prejuízo


- Fluxo do sistema contábil: A composição do sistema contábil se assemelha a um processo de extração, transformação e carregamento de dados (ETL) para gerar as demonstrações contábeis que visa atender a diferentes tipos de usuários:

```{r, warning=F, include=T, echo=F, fig.align='center'}
img1_path <- "./01. Data/01. Images/09. Fluxo do Sist Contabil.PNG"
img1 <- readPNG(img1_path, native = TRUE, info = TRUE)
include_graphics(img1_path, dpi = 50)
```

- Fatos contábeis: Eventos que podem ser mensurados de forma econômica e financeira que atribuem os conceitos:

  - Regime de caixa: Refere-se ao reconhecimento contábil ao evento financeiro efetivo, com os registros de caixa
  - Regime de competência: Refere-se aos eventos econômicos independente de terem sido apgos ou não.
  
> Eventos econômicos tenndem a se transformar em eventos financeiros com a exceção da ocorrência de inadimplências

Os fatos contábeis são divididos nas categorias:

  1. Fatos permutativos: Não alteram a situação patrimonial da empresa (Lucro x Prejuízo). Ex: Compra de estoque a prazo.
  2. Fatos modificativos: Alteram a situação patrimonial da empresa. Ex: Vendas de produtos
  
De acordo com Perez (Perez Junior e Begali, 1999) estes fatos precisam ser registrados, registrando nos livros:

  1. Livro diário: Registra as transações de forma cronológica
  2. Livro razão: Registro de forma analítico e separados por tipo de evento

Contas contábeis: Trata-se de uma codificação em forma racional e planificada (Plano de contas)


### Informações contábeis

As informações contábeis possuem vários relatórios, dentre eles os mais conhecidos são:

1. **Balanço patrimonial (BP):** Indicua a situação econômica e financeira da empresa em certo momento.
2. **Demonstração de resultado (DRE):** Resultado da relação entre as receitas, custos e despesas
3. **Demonstração do fluxo de caixa:** Informa as movimentações e saldo do caixa

4. **Demonstração das mutações do patrimônio líquido:** Indica as variações e causas no Patrimônio líquido

5. **Demonstração do valor adicionado:** Indica o valor da riqueza gerada pela empresa, obrigatório para empresas de capital aberto

6. **Demonstração do resultado abrangentes:** Indica mudanças no patrimônio líquido



### Estrutura e relação entre o BP e DRE

```{r, warning=F, include=T, echo=F, fig.align='center'}
img1_path <- "./01. Data/01. Images/09. BP x DRE.png"
img1 <- readPNG(img1_path, native = TRUE, info = TRUE)
include_graphics(img1_path, dpi = 50)
```
- Origens e aplicações de recursos:

  a. Origens: Créditos da empresa
  
  - BP: Passivo e patrimônio líquido
  - DRE: Receitas e lucros

  b. Aplicações: Débitos da empresa
  
  - BP: Ativo
  - DRE: Despesas e custos

  c. Capital de giro: Estoques, contas a receber, aplicações de curto praza e caixa
  d. Imobilizado: Máquinas, veículos, prédios 

```{r, warning=F, include=T, echo=F, fig.align='center'}
img1_path <- "./01. Data/01. Images/09. Origens e Aplicacoes.PNG"
img1 <- readPNG(img1_path, native = TRUE, info = TRUE)
include_graphics(img1_path, dpi = 50)
```


### Contabilidade financeira e gerencial

- Contabilidade Financeira: Apura e prepara a elaboração das informações econômicas e financeiras aos usuários externos
- Contabilidade gerencial: Usada para atender as funções de controle e decisão.

As principais diferenças entre a contabilidade financeira e gerencial estão descritas no quadro:

```{r, warning=F, include=T, echo=F, fig.align='center'}
img1_path <- "./01. Data/01. Images/09. Financeira x Gerencial.PNG"
img1 <- readPNG(img1_path, native = TRUE, info = TRUE)
include_graphics(img1_path, dpi = 50)
```



### Estrutura conceitual para apresentação das demonstrações contábeis

A lei 11.638/2007 define a estrutura conceitual básica para a elaboração das demonstrações contábeis que possui a finalidade de:

- Dar suporte aos novos pronunciamentos técnicos e harmonização das regulações, normas contábeis e órgãos reguladores
- Auxiliar os responsáveis, auditores e usuários das demonstrações contábeis quanto ao conteúdo e estruturação técnicas

Desta lei, atribui-se os seguintes aspectos da estrutura conceitual:

- Premissa subjacente da continuidade: Elaboração dos relatórios contábil-financeiros tendocomo premissa a continuidade da entidade, com projeção contínua das operações por um futuro previsível.

- Características qualitativas fundamentais e qualitativas de melhoria: Atributos que fazem as demonstrações se tornarem úteis aos usuários, organizado em dois grupos em imagem

```{r, warning=F, include=T, echo=F, fig.align='center'}
img1_path <- "./01. Data/01. Images/09. Caracteristicas Qualitativas.PNG"
img1 <- readPNG(img1_path, native = TRUE, info = TRUE)
include_graphics(img1_path, dpi = 50)
```


### Limitações contábeis

A contabilidade possui limitações quanto a informações contábeis de aspectos qualitativos como investimentos sociais, custos de oportunidade e agregação de valor. Tais limitações podem ser classificadas em:


```{r, warning=F, include=T, echo=F, fig.align='center'}
img1_path <- "./01. Data/01. Images/09. Limitacoes Contabeis.PNG"
img1 <- readPNG(img1_path, native = TRUE, info = TRUE)
include_graphics(img1_path, dpi = 50)
```


## Estrutura das demonstrações contábeis

### Informação e demonstrações contábeis


1. **Balanço patrimonial (BP):** Organizado em Ativo, passivo e patrimônio líquido. Objetiva demonstrar a estrutura patrimonial e financeira da empresa por meio das origens e aplicações de recursos. Utilizando o método de partidas dobradas.

> Partidas Dobradas: para todo o crédito (ou origem) existe um débito (ou aplicação) correspondente, balanceando a situação.

Para tornar a informação ainda mais clara, devemos apresentar as informações do balançopatrimonial de acordo com o grau de liquidez e nível de exigibilidade:

```{r, warning=F, include=T, echo=F, fig.align='center'}
img1_path <- "./01. Data/01. Images/09. Representacao BP.PNG"
img1 <- readPNG(img1_path, native = TRUE, info = TRUE)
include_graphics(img1_path, dpi = 50)
```

Conforme pronunciamento CPC, a entidade deve classificar:

a. Ativo circulante [CPC 26 (R1), item 66]

  - esperar  realizar  o  ativo,  ou  pretender  vendê-lo  ou  consumi-lo  durante  o  ciclo  operacional normal da entidade
  - o ativo for mantido essencialmente com a finalidade de negociação
  - esperar realizar o ativo no período de até 12 meses 
  - o ativo for caixa ou equivalente de caixa, limitado aos 12 meses
  
b. Ativo não circulante: Os demais ativos serão classificados como não circulantes

c. Passivo circulante [CPC  26  (R1),  item  69]

  - O passivo for mantido essencialmente para a finalidade de negociação
  - Quando  o  ciclooperacional normal da entidade não for claramente identificável, presume-se que sua duração seja de 12 meses e  não tiver direito incondicional de diferir a liquidação 

d. Passivo não circulante: Os demais passivos serão classificados pela entidade como não circulantes

c. Patrimônio líquido: No patrimônio líquido deveremos incluir

  - Capital social
  - Reservas de capital
  - Ajustes de avaliações patrimoniais
  - Reservas de lucros
  - Ações em tesouraria
  - Prejuízo acumulado


2. **Demonstração de resultado (DRE):** Resultado da relação entre as receitas, custos e despesas

A DRE apresenta  informações  relativas  a  um  determinado  período  de apuração, enquanto no balanço patrimonial a informação corresponde ao dia da análise.

Na  DRE,  encontraremos  todos  os  elementos  que  se  caracterizam  como  receitas  edespesas  reconhecidas  dentro  do  período. O  resultado do  exercício  será  determinado  pela  diferença  entre  as  receitas reconhecidas menos as despesas incorridas.

Como disposto no art. 187 da Lei no  6.404/1976,  serão  apresentados  na  demonstração  do resultado do exercício:

```{r, warning=F, include=T, echo=F, fig.align='center'}
img1_path <- "./01. Data/01. Images/09. EAP DRE.PNG"
img1 <- readPNG(img1_path, native = TRUE, info = TRUE)
include_graphics(img1_path, dpi = 50)
```


3. **Demonstração de resultado abrangente (Total):** Mudança  no  patrimônio  líquido não derivados de transações com os proprietários, que compõe:

a. Resultado  do  período: Total  das  receitas  deduzido  das  despesas,  exceto  os  itens reconhecidos como outros resultados abrangentes no patrimônio líquido

b. Ajuste de reclassificação: Valor reclassificado para o resultado no período corrente que foi reconhecido  como  outros  resultados  abrangentes

c. O resultado abrangente total compreende todos os componentes da demonstração do resultadoe da demonstração dos outros resultados abrangentes

O DRA(T) possui a seguinte estrutura:

```{r, warning=F, include=T, echo=F, fig.align='center'}
img1_path <- "./01. Data/01. Images/09. EAP DRA.PNG"
img1 <- readPNG(img1_path, native = TRUE, info = TRUE)
include_graphics(img1_path, dpi = 50)
```


4. **Demonstração do fluxo de caixa:** Informa as movimentações e saldo do caixa, sendo registrado em três grupos de atividade

```{r, warning=F, include=T, echo=F, fig.align='center'}
img1_path <- "./01. Data/01. Images/09. Fluxo Caixa Atividades.PNG"
img1 <- readPNG(img1_path, native = TRUE, info = TRUE)
include_graphics(img1_path, dpi = 50)
```

Modelo de elaboração de um fluxo de caixa:

```{r, warning=F, include=T, echo=F, fig.align='center'}
img1_path <- "./01. Data/01. Images/09. Template Fluxo Caixa.PNG"
img1 <- readPNG(img1_path, native = TRUE, info = TRUE)
include_graphics(img1_path, dpi = 50)
```

Há dois modelos de fluxo de caixa:

- Método indireto:  Permite  visualizar  a  relação entre  o  lucro  e  o  caixa de forma visual

```{r, warning=F, include=T, echo=F, fig.align='center'}
img1_path <- "./01. Data/01. Images/09. EAP indireto.PNG"
img1 <- readPNG(img1_path, native = TRUE, info = TRUE)
include_graphics(img1_path, dpi = 50)
```


- Método direto: Faz-se  uma  descrição  de  entradas  esaídas no disponível durante o exercício

```{r, warning=F, include=T, echo=F, fig.align='center'}
img1_path <- "./01. Data/01. Images/09. EAP direto.PNG"
img1 <- readPNG(img1_path, native = TRUE, info = TRUE)
include_graphics(img1_path, dpi = 50)
```

5. **Demonstração das mutações do patrimônio líquido:** Utilziado para identificar as modificações ocorridas nos elementos que compõem o capital próprio da entidade bem como os fatos que as causaram

Modelo da demnonstração das mutações:

```{r, warning=F, include=T, echo=F, fig.align='center'}
img1_path <- "./01. Data/01. Images/09. EAP DMPL.PNG"
img1 <- readPNG(img1_path, native = TRUE, info = TRUE)
include_graphics(img1_path, dpi = 50)
```


```{r, warning=F, include=T, echo=F, fig.align='center'}
img1_path <- "./01. Data/01. Images/09. Afeta ou Nao Capital.PNG"
img1 <- readPNG(img1_path, native = TRUE, info = TRUE)
include_graphics(img1_path, dpi = 50)
```


6. **Demonstração do valor adicionado:** Indica o valor da riqueza gerada pela empresa e quanto dessa riqueza caberá a cada um dos agentes que contribuíram para sua formação, obrigatório para empresas de capital aberto

O quadro permite visualizar o conjunto de elementos que compõem a demonstração do valor adicionado da empresa, conforme apresentado pelo Comitê de Pronunciamentos Contábeis (CPC 09):

```{r, warning=F, include=T, echo=F, fig.align='center'}
img1_path <- "./01. Data/01. Images/09. EAP DVA.PNG"
img1 <- readPNG(img1_path, native = TRUE, info = TRUE)
include_graphics(img1_path, dpi = 50)
```


7. **Notas explicaivas:** Contêm  informação  adicional  em  relação  à  apresentada  nas demonstrações contábeis

De acordo com a Lei no 11.941/2009 e a Lei no 6.404/1976, art. 176, §5o, as notas explicativas devem:

- Apresentar informações sobre a base de preparação das DCse das práticas contábeis específicas aplicadas para eventos significativos
- Divulgar as informações exigidas pelas práticas contábeis adotadas no Brasil que não estejam apresentadas em nenhuma outra parte das DCs
- Fornecer informações adicionais não indicadas nas próprias DCse consideradas necessárias para uma apresentação adequada



### Relatório da administração

Visa fornecer dados e informações complementares para que os usuários possam tomar suas decisões com maior fundamentação.

Informações apresentadas no RA:

- Cenário econômico em que se insere a entidade
- Indicadores de qualidade e produtividade
- Desenvolvimento tecnológico
- Política social e ambiental
- Eventos subsequentes e expectativas futuras
- Desempenho em relação aos concorrentes

Modelo de apresentação do relatório:

```{r, warning=F, include=T, echo=F, fig.align='center'}
img1_path <- "./01. Data/01. Images/09. Modelo Relat ADM.PNG"
img1 <- readPNG(img1_path, native = TRUE, info = TRUE)
include_graphics(img1_path, dpi = 50)
```


### Relatório dos auditores independentes

Tem como objetivo refletir o entendimento dos auditores acerca dos dados que examinaram, de forma padrão e resumida **Independe dos diretores e funcionáriosda entidade**

Modelo de apresentação do relatório:

```{r, warning=F, include=T, echo=F, fig.align='center'}
img1_path <- "./01. Data/01. Images/09. Modelo Auditores.PNG"
img1 <- readPNG(img1_path, native = TRUE, info = TRUE)
include_graphics(img1_path, dpi = 50)
```


## Elaboração das demonstrações cont. e composição do PL

### Critérios de elaboração das demonstrações contábeis

Será apresentado de acordo com dois modelos fictícios, empresa BETA e Gama.

> Neste resumo estará presente apenas a empresa BETA, a diferença entre os exemplos está no uso de matéria-prima em elaboração presente na simulação patrimonial, e consiste no módulo 3 dos slides para consulta. Este resumo se atenta apenas a estrutura geral de execução das tarefas de relatórios.

- Empresa BETA:

Apresentação dos saldos iniciais da simulação patrimonial:

```{r, warning=F, include=T, echo=F, fig.align='center'}
img1_path <- "./01. Data/01. Images/09. BETA Simulacao Patrimonial Inicial.PNG"
img1 <- readPNG(img1_path, native = TRUE, info = TRUE)
include_graphics(img1_path, dpi = 50)
```

Informações adicionais:

- o estoque inicial de mercadorias é composto de 20 unidades por $ 50,00 cada.
- A empresa adota o custo médio ponderado móvel para avaliação do estoque;
- Distribuição do lucro acumulado no encerramento do exercício, da seguinte maneira:
  - Dividendos provisionados = 25%
  - Reservas de lucros = 75%
  
Transações realizadas no mês de dezembro/x5:

1. compra de 30 unidades de mercadoria para revenda por 60 cada, sendo pagos 40% à vista eo restante em 90 dias
2. venda de 40 unidades do estoque disponível por 80 cada, sendo 80% à vista e 20% a prazo
3. recebimento de 50% do saldo de clientes
4. compra de 20 unidades de mercadoria para revenda por 65 cada, com pagamento à vista
5. pagamento de despesas administrativas no valor de  85
6. pagamento dos juros sobre empréstimos referentes a 0,6% do capital financiado
7. venda de 25 unidades do estoque disponível por 100 cada, sendo 90% à vista e 10% aprazo
8. pagamento referente a gastos com propaganda e publicidade no valor de $ 190
9. pagamento de 50% da dívida com fornecedores
10. aplicação de 80% da disponibilidade financeira em fundos de investimentos
11. transferência do resultado do exercício para a conta lucros acumulados


Resultado Simulação patrimonial:

```{r, warning=F, include=T, echo=F, fig.align='center'}
img1_path <- "./01. Data/01. Images/09. BETA Simulacao Patrimonial Final.PNG"
img1 <- readPNG(img1_path, native = TRUE, info = TRUE)
include_graphics(img1_path, dpi = 50)
```

Demonstração dos fluxos de caixa (método direto):

```{r, warning=F, include=T, echo=F, fig.align='center'}
img1_path <- "./01. Data/01. Images/09. BETA DFC.PNG"
img1 <- readPNG(img1_path, native = TRUE, info = TRUE)
include_graphics(img1_path, dpi = 50)
```

Demonstração de resultado:

```{r, warning=F, include=T, echo=F, fig.align='center'}
img1_path <- "./01. Data/01. Images/09. BETA DRE.PNG"
img1 <- readPNG(img1_path, native = TRUE, info = TRUE)
include_graphics(img1_path, dpi = 50)
```

Os lucros acumulados, conforme relatado nos dados da empresa BETA, serão distribuídos emdividendos, reserva legal e reservas para investimentos, da seguinte forma:

```{r, warning=F, include=T, echo=F, fig.align='center'}
img1_path <- "./01. Data/01. Images/09. BETA Lucros Acumulados.PNG"
img1 <- readPNG(img1_path, native = TRUE, info = TRUE)
include_graphics(img1_path, dpi = 50)
```

Assim sendo, o balanço patrimonial é apresentado:

```{r, warning=F, include=T, echo=F, fig.align='center'}
img1_path <- "./01. Data/01. Images/09. BETA BP Final.PNG"
img1 <- readPNG(img1_path, native = TRUE, info = TRUE)
include_graphics(img1_path, dpi = 50)
```


Demonstração das mutações do patrimônio líquido:

```{r, warning=F, include=T, echo=F, fig.align='center'}
img1_path <- "./01. Data/01. Images/09. BETA Mutacao Patrimonio.PNG"
img1 <- readPNG(img1_path, native = TRUE, info = TRUE)
include_graphics(img1_path, dpi = 50)
```


### Patrimônio líquido e sua composição

- Capital social: Corresponde a todo o investimento realizado na empresa pelos sócios ou acionistas, incluindoo  capital  inicial  e  a  integralização  de  novos  recursos,  bem  como  a  parte  do  lucro  e  outrasreservas  não  distribuídas  e  incorporadas  ao  capital  em  virtude  de  decisões  dos  sócios.

- Reservas de capital: São as que não se originam do resultado do exercício, isto é, não são apuradas e, portanto,não  transitam  pela  demonstração  de  resultado  do  exercício.  As  reservas  de  capital  não decorrem das operações da companhia, mas de operações como o ágio na emissão de ações.

- Reservas de lucro: Consistem na retenção de parte do lucro com finalidade específica. Podendo ser:

  a. Reserva legal: A reserva legal tempor finalidade assegurar a integridade do capital social e somente poderá ser utilizada para compensar prejuízos ou aumentar o capital
  
  b. Reservas estatutárias: As reservas estatutárias são constituídas por determinação do estatuto da companhia e comodestinação de uma parcela dos lucros do exercício
  
  c. Reserva para contingências: Destinar parte do lucro líquido à formação de reserva com afinalidade de compensar, em exercício futuro, a diminuição do lucro decorrente de perda julgada provável,cujo valor possa ser estimado

  d. Reserva de lucros a realizar: Constituída  como  uma  destinação  do  lucro  do  exercício,  sendo,  todavia,optativa sua constituição
  
  e. Reservas de lucros para expansão (retenção de lucros): Visa atender aos projetos de investimentos da companhia, conforme disposto noart. 196 da Lei no 6.404/1976
  
  f. Reserva de Incentivos fiscais: Visa permitir que as companhias abertas, a partir de regulação daCVM, registrem as doações e subvenções para investimento não mais como reserva de capital, esim no resultado do exercício

  g. Reserva especial para dividendo obrigatório não distribuído: Constituída para que a empresa possa vir a pagar, no futuro, os dividendosque deixou de distribuir por falta de condições financeiras, conforme a Lei no 6.404/1976, art.202.


- Lucros e prejuízos acumulados: A partir das modificações incorporadas à lei societária pela Lei no 11.638/2007, o lucro líquido do período deverá ser distribuído na forma de dividendos e retidona conta de reserva de lucros e não mais na conta lucros ou prejuízos acumulados


- Fatores que modificam o patrimônio líquido: 

```{r, warning=F, include=T, echo=F, fig.align='center'}
img1_path <- "./01. Data/01. Images/09. Variacao PL.PNG"
img1 <- readPNG(img1_path, native = TRUE, info = TRUE)
include_graphics(img1_path, dpi = 50)
```


- Ajustes de avaliação patrimonial: A conta ajustes de avaliação patrimonial foi introduzida na contabilidade brasileira pela Leino 11.638/2007 para receber as contrapartidas de aumentos ou diminuições de valor atribuído aelementos de ativo e passivo



## Análise econômico-financeira

### Objetivos e principais usuários

O principal objetivo da contabilidade é prover informações para planejamento e controle, evidenciando dados referentes à situação patrimonial, econômica e financeira de uma empresa que suportam o gestor no processo de tomada de decisões


Pela ótica da empresa, os usuários das demonstrações contábeis são divididos em dois grupos:

- Usuários internos: correspondem aos responsáveis pela gestão da organização, relacionados com o processo decisório
- Usuários externos: Correspondem aos bancos, fornecedores, clientes, investidores, governo,empresas subsidiárias, concorrentes, entre outros

Os principais envolvidos com a análise das demonstrações contábeis:

- Sócios/acionistas: Retorno sobre o capital, avaliação do custo de oportunidade, payback,lucratividade e determinação do fator de solvência, e grau de risco
- Fornecedores: Visam determinar o fator de risco e acapacidade de solvência da empresa
- Instituições financeiras: Visam determinar a capacidade de endividamento e o fator de liquidez, para analisar a maior segurança nas operações de financiamento, desconto de duplicatas e outras operações financeiras
- Clientes: Visam obter informações sobre o fornecimento dos bens e serviços adquiridos, bem como os prazos a serem cumpridos
- Governo: Tributação e arrecadação de impostos, taxas e contribuições
- Acionistas minoritários: Desejam extrair informações sobre o fluxo regular de dividendos
- Empregados: Capacidade de agamento de salários e a situação econômica para análise das perspectivas de crescimento


A análise econômica e financeira deve ser discriminada da seguinte forma: 

1. Análise econômica:  Estudo  do  resultado  (lucro  ou  prejuízo)  gerado  nas  operações  daempresa, em um processo dinâmico
2. Análise financeira: Estudo do capital de giroavaliando  a  capacidade  da  empresa  em  saldar  suas  dívidas

### Análise dinâmica

- Preparação do balanço patrimonial para a análise dinâmica:

```{r, warning=F, include=T, echo=F, fig.align='center'}
img1_path <- "./01. Data/01. Images/09. Analise Dinamica BP.PNG"
img1 <- readPNG(img1_path, native = TRUE, info = TRUE)
include_graphics(img1_path, dpi = 50)
```


- Composição do capital circulante líquido (CCL): 

```{r, warning=F, include=T, echo=F}
kable(data$`Analise Dinamica`, caption = "Métricas da análise dinâmica") %>%
      kable_styling(c("striped", "condensed", "responsive","hover"), full_width = F)

```

- Efeito tesoura (ET)

O  efeito  tesoura  é  um  indicador  que  evidencia  o  descontrole  no  crescimento  das  fontes onerosas de recursos no curto prazo e ocorre quando o saldo em tesouraria apresenta-se em crescente negativo

A tabela exemplifica o efeito tesoura (ET)

```{r, warning=F, include=T, echo=F, fig.align='center'}
img1_path <- "./01. Data/01. Images/09. Efeito Tesoura.PNG"
img1 <- readPNG(img1_path, native = TRUE, info = TRUE)
include_graphics(img1_path, dpi = 50)
```

```{r, warning=F, include=T, echo=F, fig.align='center'}
img1_path <- "./01. Data/01. Images/09. Variaveis ET.PNG"
img1 <- readPNG(img1_path, native = TRUE, info = TRUE)
include_graphics(img1_path, dpi = 50)
```

- variáveis de administração de capital de giro e efeito tesoura

```{r, warning=F, include=T, echo=F, fig.align='center'}
img1_path <- "./01. Data/01. Images/09. Variaveis CG ET.PNG"
img1 <- readPNG(img1_path, native = TRUE, info = TRUE)
include_graphics(img1_path, dpi = 50)
```



### Indicadores econômico-financeira

- Critérios de análise:

  - Análise vertical: Demonstra a participação percentual de cada um dos itens das demonstrações contábeis (DCs) em relação ao somatório de seu grupo
  
```{r, warning=F, include=T, echo=F, fig.align='center'}
img1_path <- "./01. Data/01. Images/09. Analise Vertical.PNG"
img1 <- readPNG(img1_path, native = TRUE, info = TRUE)
include_graphics(img1_path, dpi = 50)
```

```{r, warning=F, include=T, echo=F, fig.align='center'}
img1_path <- "./01. Data/01. Images/09. Analise Vertical ll.PNG"
img1 <- readPNG(img1_path, native = TRUE, info = TRUE)
include_graphics(img1_path, dpi = 50)
```

  - Análise horizontal: Evidencia a evolução ou involução dos componentes das DCs ao longo dos exercícios avaliados, permitindo a análise de tendência

```{r, warning=F, include=T, echo=F, fig.align='center'}
img1_path <- "./01. Data/01. Images/09. Analise Horizontal.PNG"
img1 <- readPNG(img1_path, native = TRUE, info = TRUE)
include_graphics(img1_path, dpi = 50)
```


- Indicadores econômico-financeiros:

Representam o principal critério de análise econômico-financeira. Os índices são segregados em:

1. Estrutura de capital: Avaliam a segurança oferecida pela empresa aos capitais de terceiros e revelam sua política de captação de recursos, bem como a alocação deles nos diversos itens do ativo

2. Liquidez: Medem a posição financeira da empresa em termos de capacidade de pagamento

3. Lucratividade: Demonstram as margens geradas sobre o faturamento líquido na avaliação do resultado

4. Rentabilidade: Avaliam o desempenho global da empresa no que tange ao retorno gerado aos investidores, análise do custo de oportunidade do capital e determinação de payback

5. Prazos médios: Revelam a política de compra, estocagem e venda da empresa

6. Necessidade de capital de giro: Mostra a carência de capital de giro ou folga de caixa da empresa


Métricas:

```{r, warning=F, include=T, echo=F}
kable(data$Indices, caption = "Métricas da análise econômica-financeira", col.names = NULL) %>%
      kable_styling(c("striped", "condensed", "responsive","hover"), full_width = F)

```

```{r, warning=F, include=T, echo=F}
kable(data$Indicadores, caption = "Métricas da análise econômica-financeira") %>%
      kable_styling(c("striped", "condensed", "responsive","hover"), full_width = F)

```


\newpage
## Bibliografia