# Matemática financeira

## Conceitos fundamentais

```{r setup, include=FALSE, warning= F}
options(digits=2)
library(knitr)
library(kableExtra)
library(tidyverse)
library(png)
library(readxl)

#Finance
library(FinCal)
library(FinancialMath)

options(scipen=999)
options(knitr.kable.NA = '')
options(kableExtra.auto_format = FALSE)

path <- "./01. Data/02. Tables/10. Tabelas_Economia_Empresarial.xlsx"

data <- path %>% 
        excel_sheets() %>% 
        set_names() %>% 
        map(read_excel, path = path)

```


- VDT: Valor do dinheiro no tempo

> Um mesmo valor unitário vale mais recebendo hoje que no futuro

- Aplicações da matemática financeira: Comparar a melhor relação de uso do dinheiro no tempo


Representação gráfica de um fluxo de caixa:

```{r, warning=F, include=T, echo=F, fig.align='center'}
img1_path <- "./01. Data/01. Images/11. Fluxo de Caixa.PNG"
img1 <- readPNG(img1_path, native = TRUE, info = TRUE)
include_graphics(img1_path, dpi = 50)
```

Onde:

1. Seta para cima quer dizer dinheiro que você recebe
2. Seta para baixo quer dizer dinheiro que você paga (ou investe)


- Relação fundamental da matemática financeira:

1. VP (Capital [C]): Chamado de valor presente, representa o valor monetário de aplicação ou recebimento no tempo presente
2. VF (Montante [J]): Chamado de valor futuro, representa o valor monetário de pagamento ou recebimento no tempo futuro
2. i (Taxa de juros): Percentual de aplicação sobre o capital no tempo. Podendo ser de regime simples ou composto
4. J (Juros): Valor monetário da aplicação da taxa de juros no tempo.
5. n (Período de tempo): Período em que o pagamento/investimento é atribuído.
6. PMT (Pagamentos): Quantidade de pagamentos fixos ou variáveis que são atribuídos em cada período de tempo durante o ciclo de tempo



- Definição dos regimes:

1. Regime de juros simples: Os juros são sempre calculados sobre o saldo inicial

Variações da fórmula juros simples 1:

```{r, warning=F, include=T, echo=F, fig.align='center'}
img1_path <- "./01. Data/01. Images/11. Juros Simples 1 v2.png"
img1 <- readPNG(img1_path, native = TRUE, info = TRUE)
include_graphics(img1_path, dpi = 50)
```

<!-- Variações da fórmula juros simples 2: -->

<!-- ```{r, warning=F, include=T, echo=F, fig.align='center'} -->
<!-- img1_path <- "./01. Data/01. Images/11. Juros Simples 2.PNG" -->
<!-- img1 <- readPNG(img1_path, native = TRUE, info = TRUE) -->
<!-- include_graphics(img1_path, dpi = 50) -->
<!-- ``` -->

2. Regime de juros compostos: Os juros são sempre calculados sobre o saldo atual

Variações da fórmula juros compostos:

```{r, warning=F, include=T, echo=F, fig.align='center'}
img1_path <- "./01. Data/01. Images/11. Juros Compostos_v2.png"
img1 <- readPNG(img1_path, native = TRUE, info = TRUE)
include_graphics(img1_path, dpi = 50)
```


Gráfico comparativo juros simples versus juros compostos:

```{r, warning=F, include=T, echo=F, fig.align='center'}
img1_path <- "./01. Data/01. Images/11. Juros Simples x Compostos.PNG"
img1 <- readPNG(img1_path, native = TRUE, info = TRUE)
include_graphics(img1_path, dpi = 50)
```

- Períodos de cálculo

```{r, warning=F, include=T, echo=F, fig.align='center'}
img1_path <- "./01. Data/01. Images/11. Calendario Comerc. x Convenc..PNG"
img1 <- readPNG(img1_path, native = TRUE, info = TRUE)
include_graphics(img1_path, dpi = 50)
```



## Taxas de juros

Tipos de taxas:

```{r, warning=F, include=T, echo=F, fig.align='center'}
img1_path <- "./01. Data/01. Images/11. Tipos de Taxas.PNG"
img1 <- readPNG(img1_path, native = TRUE, info = TRUE)
include_graphics(img1_path, dpi = 50)
```



1. Taxa nominal: Trata-se de uma taxa de referência, É dada em UMA unidade de TEMPO, e a capitalização é dada em OUTRA unidade de TEMPO. Precisa ser CONVERTIDA para a unidade de tempo do prazo da capitalização

> Ex: A taxa de 48% ao **ano** para pagamentos **mensais**


2. Taxa Efetiva: Taxa que pode ser utilizada para as contas financeiras

>  A taxa de 48% ao **ano** para pagamentos **mensais** é de 4% ao mês

As equivalências das taxas são feitas da seguinte maneira:


a. Equivalências de taxa de juros simples:

Basta multiplicar/dividir pela razão de transferência dos períodos.

```{r, warning=F, include=T, echo=F, fig.align='center'}
img1_path <- "./01. Data/01. Images/11. Capitalizacao Simples.PNG"
img1 <- readPNG(img1_path, native = TRUE, info = TRUE)
include_graphics(img1_path, dpi = 50)
```


b. Equivalência de taxa de juros composta:

Basta elevar pelo número de períodos, caso seja de período longo para curto, eleva-se usando 1/n

```{r, warning=F, include=T, echo=F, fig.align='center'}
img1_path <- "./01. Data/01. Images/11. Capitalizacao Composta.PNG"
img1 <- readPNG(img1_path, native = TRUE, info = TRUE)
include_graphics(img1_path, dpi = 50)
```


3. Taxa real: Taxa efetiva considerando a inflação

```{r, warning=F, include=T, echo=F, fig.align='center'}
img1_path <- "./01. Data/01. Images/11. Taxa Real.PNG"
img1 <- readPNG(img1_path, native = TRUE, info = TRUE)
include_graphics(img1_path, dpi = 50)
```

onde:

- taxa i: taxa efetiva

Exemplo:

```{r, warning=F, include=T, echo=F, fig.align='center'}
img1_path <- "./01. Data/01. Images/11. Tx Real Exemplo.PNG"
img1 <- readPNG(img1_path, native = TRUE, info = TRUE)
include_graphics(img1_path, dpi = 50)
```

> Observe que o montante não faz diferença na análise


4. Taxa Over: Também chamada de overnight, trata-se do uso da taxa efeitiva considerando apenas os dias úteis

```{r, warning=F, include=T, echo=F, fig.align='center'}
img1_path <- "./01. Data/01. Images/11. Taxa Over.PNG"
img1 <- readPNG(img1_path, native = TRUE, info = TRUE)
include_graphics(img1_path, dpi = 50)
```

Onde:

ie = Taxa efetiva
over = Taxa overnight
du = Dias úteis

Exemplo:

```{r, warning=F, include=T, echo=F, fig.align='center'}
img1_path <- "./01. Data/01. Images/11. Taxa Over Exemplo.PNG"
img1 <- readPNG(img1_path, native = TRUE, info = TRUE)
include_graphics(img1_path, dpi = 50)
```


### Títulos prefixados e pós-fixados

As operações de mercado podem ser classificadas em:

- operações de renda fixa (títulos ou fundos, por exemplo)
- operações de renda variável (ações, por exemplo).

Uma operação de renda fixa pode ser:

1. Renda prefixada: O aplicador e o devedor conhecem, no dia da transação, a taxa de retorno e também o valor do título no dia do resgate (encerramento).

2. Renda pós-fixada: O aplicador e o devedor só conhecerão no dia da liquidação (encerramento) da transação a taxa de retorno e também o valor do título. Geralmente, uma parte fixa mais uma parte variável, que é definida a algum índice.


Exemplo de avaliação de investimentos das rendas:

```{r, warning=F, include=T, echo=F, fig.align='center'}
img1_path <- "./01. Data/01. Images/11. Renda Exemplo.PNG"
img1 <- readPNG(img1_path, native = TRUE, info = TRUE)
include_graphics(img1_path, dpi = 50)
```


## Operações de desconto

Uma das operações mais frequentes no dia a dia dos mercados são as operações de desconto. Operações dedesconto visam à antecipação de um montante, valor a receber em uma data no futuro, para podermos dispordesse capital hoje.

Tipos de operação de desconto:

```{r, warning=F, include=T, echo=F, fig.align='center'}
img1_path <- "./01. Data/01. Images/11. Tipos de descontos.PNG"
img1 <- readPNG(img1_path, native = TRUE, info = TRUE)
include_graphics(img1_path, dpi = 50)
```

- Desconto simples:

```{r, warning=F, include=T, echo=F, fig.align='center'}
img1_path <- "./01. Data/01. Images/11. Desconto simples.PNG"
img1 <- readPNG(img1_path, native = TRUE, info = TRUE)
include_graphics(img1_path, dpi = 50)
```

No regime de capitalização simples, temos três tipos de descontos:

1. Desconto racional simples: Trata-se do cálculo do VP da taxa de juros simples
2. Desconto comercial simples: No desconto por fora, os juros são calculados sobre o valor futuro
3. Desconto bancário: No mundo real, além das taxas de juros, os bancos comerciais costumam cobrar uma taxa de administraçãopara realizar operações com desconto


- Desconto composto:

No regime de capitalização composta, temos dois tipos de descontos:

1. Desconto racional composto: Trata-se do cálculo do VP da taxa de juros composta
2. Desconto comercial composto: Desconto sobre o valor nominal (montante) do título.


Desconto com vários títulos:

Na prática, não se opera com um título isoladamente. Em geral, desconta-se um conjunto de títulos com prazos de vencimento distintos.

Ex:

```{r, warning=F, include=T, echo=F, fig.align='center'}
img1_path <- "./01. Data/01. Images/11. Desconto Varios Titulos.png"
img1 <- readPNG(img1_path, native = TRUE, info = TRUE)
include_graphics(img1_path, dpi = 50)
```


## Séries de pagamentos

### Séries uniformes

São fluxos de caixa iguais que se repetem em períodos regulares, podendo ser do tipo:

1. Finitas: Possuem um período de pagamentos (ou recebimentos) constantes
2. Infinitas (Perpetuidade): Perpetuidade é um conjunto de pagamentos (ou recebimentos) que não acabam mais, duram para sempre, são eternos.

As formas de manipulação do fluxo de caixa podem ser dos tipos:

1. Postecipadas (VF): Trata-se em definir o valor futuro do fluxo de caixa
2. Antecipadas (VP): Trata-se em definir o valor presente do fluxo de caixa

```{r, warning=F, include=T, echo=F, fig.align='center'}
img1_path <- "./01. Data/01. Images/11. Fluxos de caixa.png"
img1 <- readPNG(img1_path, native = TRUE, info = TRUE)
include_graphics(img1_path, dpi = 50)
```


1. Fórmulas fluxo de caixa finitas:

```{r, warning=F, include=T, echo=F, fig.align='center'}
img1_path <- "./01. Data/01. Images/11. Pagamentos Formula.png"
img1 <- readPNG(img1_path, native = TRUE, info = TRUE)
include_graphics(img1_path, dpi = 50)
```

Onde:

Pn = Pagamentos de cada período

2. Fórmulas fluxo de caixa perpetuidade:

```{r, warning=F, include=T, echo=F, fig.align='center'}
img1_path <- "./01. Data/01. Images/11. Perpetuidade.png"
img1 <- readPNG(img1_path, native = TRUE, info = TRUE)
include_graphics(img1_path, dpi = 50)
```


### Séries de pagamentos não uniformes

O conceito é o mesmo, mas atribui-se a pagamentos de diferentes valores.

Para isto é utilizado em softwares o conceito de valor presente líquido (VPL/NPV) e taxa interna de retorno (TIR/IRR)


#### Valor presente Líquido (VPL)

Trata-se do cálculo do valor presente dado diferentes valores de pagamentos.

```{r, show=F}
FinancialMath::NPV(cf0 = 1000, cf = c(100,200,100,400, -500,200,600,150), times = c(1,3,3,4,3,5,6,2), i =  0.02, plot = T)
```

O VPL é muito utilizado em análise de investimentos, onde se identifica se os resultados de um investimento inicial são capazes de gerar retorno.

VLP > 0 -> Retorno positivo
VPL < 0 -> Retorno negativo


#### Taxa interna de retorno (TIR)

Trata-se da taxa que torna o VPL = 0. Esta taxa é importante para comparar se o investimento é mais rentável que outros investimentos, chamado de custo de oportunidade.


```{r}
FinCal::irr(c(-1000, 100, 150, -200, 400, 200, 600))
```

```{r}
FinCal::npv(0.048, c(-1000, 100, 150, -200, 400, 200, 600))
```

> O valor do npv não se tornou zero devido ao calculo numérico do algoritmo.

Se TIR > custo de oportunidade -> Bom Investimento
Caso contrário -> Permanecer com o investimento anterior

>  A TIR tem de ser maior do que a taxa de desconto (custo de capital)

## Sistemas de amortização

O processo de quitação de um empréstimo consiste em efetuar pagamentos periódicos (prestações) de modo a liquidar o saldo devedor.

prestação = amortização + juros

Tipos de sistema de amortização:

1. Sistema de amortização americano (SAA): Os empréstimos são quitados mediante o pagamento periódico de juros, deixando-se o principal para ser pago de uma única vez no final do último período


2. Sistema de amortização francês (PRICE): O empréstimo é quitado mediante o pagamento de **prestações fixas** e constantes a cada período. Cada prestação inclui os juros mais uma parte de amortização (pagamento) do principal da dívida

```{r, warning=F, include=T, echo=F, fig.align='center'}
img1_path <- "./01. Data/01. Images/11. Sistema Price.PNG"
img1 <- readPNG(img1_path, native = TRUE, info = TRUE)
include_graphics(img1_path, dpi = 50)
```

Ex: Empréstimo de 10 mil reais a uma taxa de 5% ao ano

```{r}
amort.table(Loan=10000,pmt=NA,n=10,i=.05,plot=T)
```

3. Sistema de amortização constante (SAC): O empréstimo é quitado com parcelas de **amortização constantes** ao longo do tempo. Como consequência, as prestações no SAC são decrescentes

```{r, warning=F, include=T, echo=F, fig.align='center'}
img1_path <- "./01. Data/01. Images/11. Sistema SAC.PNG"
img1 <- readPNG(img1_path, native = TRUE, info = TRUE)
include_graphics(img1_path, dpi = 50)
```

Exemplo:

```{r, warning=F, include=T, echo=F, fig.align='center'}
img1_path <- "./01. Data/01. Images/11. SAC Exemplo.PNG"
img1 <- readPNG(img1_path, native = TRUE, info = TRUE)
include_graphics(img1_path, dpi = 50)
```

## Outros cálculos no R

```{r}
#FinCalc
FinCal::fv.annuity(0.04, 10, 200,1)
FinCal::r.perpetuity(200, -5000)
FinCal::npv(0.02, c(0,200,500,400,200,0,100))
FinCal::irr(c(200,400,100,0,200,150))


#FinancialMath
FinancialMath::NPV(cf0 = 1000, cf = c(100,200,100,400, -500,200,600), times = c(1,3,3,4,3,5,6), i =  0.02, plot = T)
FinancialMath::TVM(1000, n = 50, i = 0.02, plot = T)
```



\newpage
## Bibliografia