# Qualidade e processos

```{r setup, include=FALSE, warning= F}
options(digits=2)
library(knitr)
library(kableExtra)
library(tidyverse)
library(png)
library(readxl)

library(flextable)

options(scipen=999)
options(knitr.kable.NA = '')
options(kableExtra.auto_format = FALSE)

path <- "./01. Data/02. Tables/14. Qualidade e Processos.xlsx"

data <- path %>% 
        excel_sheets() %>% 
        set_names() %>% 
        map(read_excel, path = path)

```


## Contextualização histórica


### Escolas da administração

- __Frederick Taylor (1903)__

```{r, warning=F, include=T, echo=F, fig.align='center', width=0.5}
img1_path <- "./01. Data/01. Images/14. Taylor.PNG"
img1 <- readPNG(img1_path, native = TRUE, info = TRUE)
include_graphics(img1_path, dpi = 10)
```

- __Henry Ford (1863-1947)__

```{r, warning=F, include=T, echo=F, fig.align='center', width=0.5}
img1_path <- "./01. Data/01. Images/14. Ford.PNG"
img1 <- readPNG(img1_path, native = TRUE, info = TRUE)
include_graphics(img1_path, dpi = 10)
```

- __Henry  Fayol  (1841-1925)__

```{r, warning=F, include=T, echo=F, fig.align='center', width=0.5}
img1_path <- "./01. Data/01. Images/14. Fayol.PNG"
img1 <- readPNG(img1_path, native = TRUE, info = TRUE)
include_graphics(img1_path, dpi = 10)
```


### Evolução da qualidade

Há várias classificações para os diversos períodos ou eras da qualidade. Garvin (2002) estruturou-as em um formato bem aceito pelos especialistas da área.


```{r, warning=F, include=T, echo=F}
regulartable(data$Historico_Qualidade) %>%
  flextable::theme_zebra() %>%
  autofit(part = "all")
```

Representação gráfica

```{r, warning=F, include=T, echo=F, fig.align='center', width=0.5}
img1_path <- "./01. Data/01. Images/14. Historico Qualidade.png"
img1 <- readPNG(img1_path, native = TRUE, info = TRUE)
include_graphics(img1_path, dpi = 10)
```

###  Definições

```{r, warning=F, include=T, echo=F, fig.align='center', width=0.5}
img1_path <- "./01. Data/01. Images/14. Definicoes Qualidade.png"
img1 <- readPNG(img1_path, native = TRUE, info = TRUE)
include_graphics(img1_path, dpi = 10)
```


### Conceitos

Há  uma  grande variedade de  conceitos e  definições da  qualidade na literatura especializada e  em  áreas afins. Segundo Garvin (2002:48), existem cinco abordagens principais para a  definição de  qualidade:

1. __Transcedental:__ Qualidade é atingir ou buscar o padrão mais alto em vez de se contentarcom o malfeito ou fraudulento [Tuchman, 1980]

2. __Baseada no produto:__ Diferenças de  qualidade correspondem a  diferenças de  quantidade dealgum ingrediente ou atributo desejado [Abbott, 1955].

3. __Baseada no usuário:__ Qualidade é adequação ao uso [Juran, 1994].

4. __Baseada na produção:__ Qualidade é o grau em que o produto específico está de acordo com oprojeto ou especificação [Gilmore, 1974].

5. __Baseada no valor:__ Qualidade é o grau de excelência a um preço aceitável e o controle davariabilidade a um custo aceitável [Broh, 1982].

Ainda de acordo com Garvin (Garvin, 2002:59-60), a qualidade pode ser desdobrada aos elementos basicos:

1. __Desempenho:__ refere-se às características operacionais básicas do produto

2. __Características:__ são as funções secundárias do produto, que suplementamseu funcionamento básico

3. __Confiabilidade:__  reflete a  probabilidade de  mau funcionamento de  um produto

4. __Conformidade:__  refere-se ao  grau em  que  o  projeto e  as  características operacionais de um produto estão de   acordo com padrões pre estabelecidos

5. __Durabilidade:__ Refere-se à  vida útil  de  um  produto.

6. __Atendimento:__  refere-se à  rapidez, cortesia, facilidade de  reparo ou substituição

7. __Estética:__  refere-se ao  julgamento pessoal  e  ao  reflexo das  preferências individuais

8. __Qualidade percebida:__ refere-se à opinião subjetiva do usuário acerca do produto


### Linhas de pensamento

- __Qualidade total__ (W. Edwards Deming)

Os 14 pontos para gestão descrevem o caminho para a qualidade total, o  qual deve  ser  continuamente aperfeiçoado. São  eles  (Deming,1990:18):

```{r, warning=F, include=T, echo=F, fig.align='center'}
img1_path <- "./01. Data/01. Images/14. Qualidade Total_Deming.png"
img1 <- readPNG(img1_path, native = TRUE, info = TRUE)
include_graphics(img1_path, dpi = 50)
```


- __Trilogia Juran__ (Joseph M. Juran)

A gestão da qualidade divide-se em três pontosfundamentais, denominados trilogia Juran:

1. Planejamento

2. Controle

3. Melhoria

- __Total Quality Control__ (Armand Vallin Feigenbaum, etc)

Qualidade é  um  instrumento estratégico pelo  qualtodos os trabalhadores devem ser responsáveis. A  premissa  básica  do  TQC é  que a  qualidade está  ligada a  todas as funções e  atividades da  organização (não somente produtivas). As  formas de  se  desenvolver e atingir esse comprometimento dependem da  cultura, da  história, da  política, dos recursos e  da  personalidade da  empresa. Mas é  fundamental que  ocomprometimento ocorra a partir da direção.


- __Zero defeito__ (Philip B. Crosby)

Qualidade significa conformidade com especificações, que, por sua vez, variam de acordo com as  necessidades dos  clientes.  O  objetivo é  produzir atendendo às especificações

Conceito de se fazer certo na primeira vez, Crosby (1994)  define 14 passos para a melhoria da qualidade

```{r, warning=F, include=T, echo=F, fig.align='center'}
img1_path <- "./01. Data/01. Images/14. Zero Defeito_Crosby.png"
img1 <- readPNG(img1_path, native = TRUE, info = TRUE)
include_graphics(img1_path, dpi = 50)
```

A base filosófica para a cultura da qualidade desejada é delineada pelosquatro princípios de gestão da qualidade

```{r, warning=F, include=T, echo=F, fig.align='center', width = 0.5}
img1_path <- "./01. Data/01. Images/14. Base Cultura Qualidade.PNG"
img1 <- readPNG(img1_path, native = TRUE, info = TRUE)
include_graphics(img1_path, dpi = 50)
```


### Tendências da qualidade

1. __Triple bottom line__

```{r, warning=F, include=T, echo=F, fig.align='center', width = 0.5}
img1_path <- "./01. Data/01. Images/14. Tripple Bottom Line.PNG"
img1 <- readPNG(img1_path, native = TRUE, info = TRUE)
include_graphics(img1_path, dpi = 50)
```

2. __Marketing one to one__

3. __Normatizações e selos__

4. __Gerenciamento de projetos__

5. __Customer Relationship Management (CRM)__

6. __Qualidade de Vida no Trabalho (QVT)__


## Gestão por processos

__Definições de processos__

```{r, warning=F, include=T, echo=F, fig.align='center', width = 0.5}
img1_path <- "./01. Data/01. Images/14. Processos Definicao.PNG"
img1 <- readPNG(img1_path, native = TRUE, info = TRUE)
include_graphics(img1_path, dpi = 50)
```

Maranhão e Macieira (2004:12) chamam a atenção para o fato de que há a presença de três agentes em cada sistema da empresa

1. Entradas: matéria-prima ou insumo
2. Processo: Processo de transformação
3. Saída: Resultante

> Um sistema é um conjunto de elementos interdependentes dispostos de modo a formar um todo organizado

- Handoffs: Gargalos do processo, foco de melhoria na gestão de processos

__Classificação de processos__

Maranhão e Macieira, (Maranhão e Macieira, 2004) estabeleeram o conjunto de processos existentes em uma organização

```{r, warning=F, include=T, echo=F, fig.align='center', width = 0.5}
img1_path <- "./01. Data/01. Images/14. Macroprocessos.PNG"
img1 <- readPNG(img1_path, native = TRUE, info = TRUE)
include_graphics(img1_path, dpi = 50)
```

Segundo os  critérios de  excelência do  FNQ, os  processos podem ser classificados conforme

```{r, warning=F, include=T, echo=F, fig.align='center', width = 0.5}
img1_path <- "./01. Data/01. Images/14. Classificacao Processos.PNG"
img1 <- readPNG(img1_path, native = TRUE, info = TRUE)
include_graphics(img1_path, dpi = 50)
```


__Abordagem por processos__

Compreensão e gerenciamento da organização por meio de processos, visando à melhora do desempenho e à agregação de valor para as partes interessadas.

A organização é um sistema, ou seja, funciona como um conjunto de processos. Dessa forma, para agregar valor ao negócio, é fundamental mapear os processos da organização, conhecer os seus clientes, as suas necessidades e as suas expectativas.



__Abordagem por projetos__

Um projetoé um esforço temporário empreendido para criar um produto, serviço ou resultado exclusivo.

Mesmo em um projeto, processos também são estabelecidos.Esses processos são divididos em cinco grupos:

1. Iniciação
2. Planejamento
3. Excecução
4. Monitoramento e controle
5. Encerramento

Organização dos grupos de processos em cada fase dos projetos

```{r, warning=F, include=T, echo=F, fig.align='center', width = 0.5}
img1_path <- "./01. Data/01. Images/14. Ciclo Vida Projetos.PNG"
img1 <- readPNG(img1_path, native = TRUE, info = TRUE)
include_graphics(img1_path, dpi = 50)
```

> Os projetos e as operações diferem, principalmente, no fato de que os projetos são temporários e exclusivos, enquanto as operações são contínuas e repetitivas.

__Comparação Gestão__

```{r, warning=F, include=T, echo=F, fig.align='center', width = 0.5}
img1_path <- "./01. Data/01. Images/14. Comparacao Gestao.PNG"
img1 <- readPNG(img1_path, native = TRUE, info = TRUE)
include_graphics(img1_path, dpi = 50)
```

__Análises e mudanças de processo__

Análises e mudanças de processo devem contemplar:

- Objetivos que não estejam sendo alcançados

- Falhas nas interações com o mercado

- Handoffs que criam desconexões entre funções

- Ggargalos e medições de desempenho.


__Análise, desenho e medição__

```{r, warning=F, include=T, echo=F, fig.align='center', width = 0.5}
img1_path <- "./01. Data/01. Images/14. Analise Desenho Medicao.PNG"
img1 <- readPNG(img1_path, native = TRUE, info = TRUE)
include_graphics(img1_path, dpi = 50)
```




### Indicadores de gestão

Galvão e Mendonça (1999) apresentam três grupos de indicadores comos seguintes significados:

1. __Indicador de qualidade:__ Proporção do que foi feito em conformidade e o total feito. Também conhecido como indicador de satisfiação do cliente
 
2. __Indicador de produtividade:__ Competência no uso dos recuros à produção de um bem/serviço

3. __Indicador de saída:__ Quantidade de produtos/serviços gerados em um período

__Propósito__

- Mensuração dos níveis de desempenho:

  - Da organização

  - Dos processos

  - Do trabalho executado pelas pessoas

- Abordagem clara à equipe de trabalho

- Tomada de decisões

- Adequação de recursos


__Atributos desejáveis de um indicador__

Para Takashina e Flores (1999), na definição dos indicadores,um  conjunto de  informações deve fazer parte da  sua  especificação

```{r, warning=F, include=T, echo=F, fig.align='center', width = 0.5}
img1_path <- "./01. Data/01. Images/14. Especificacao Indicadores.PNG"
img1 <- readPNG(img1_path, native = TRUE, info = TRUE)
include_graphics(img1_path, dpi = 50)
```

__Detalhamento dos indicadores__

```{r, warning=F, include=T, echo=F, fig.align='center', width = 0.5}
img1_path <- "./01. Data/01. Images/14. Detalhamento Indicadores.PNG"
img1 <- readPNG(img1_path, native = TRUE, info = TRUE)
include_graphics(img1_path, dpi = 50)
```

__Medição indicadores__

```{r, warning=F, include=T, echo=F, fig.align='center', width = 0.5}
img1_path <- "./01. Data/01. Images/14. Medicao Indicadores.png"
img1 <- readPNG(img1_path, native = TRUE, info = TRUE)
include_graphics(img1_path, dpi = 50)
```

Exemplos de medições:

1. WorK in process (WIP)

2. Índice médio de conclusão

3. Tempo de ciclo (Lead time) $\rightarrow \frac{WIP}{\delta_t}$, onde $\delta_t = $Tempo médio de conclusão


__PDCA e variações__

```{r, warning=F, include=T, echo=F, fig.align='center', width = 0.5}
img1_path <- "./01. Data/01. Images/14. Ferramentas Gestao.png"
img1 <- readPNG(img1_path, native = TRUE, info = TRUE)
include_graphics(img1_path, dpi = 50)
```


__Resumo__

O gerenciamento do desempenho de processos tem como objetivo apurar a eficiência e a eficácia dos processos.A informação é usada para comparar o desempenho real com as metas dos processos. Isso possibilita a tomada de decisões sobre:

- Melhorar um processo

- Descontinuar processos existentes

- Introduzir novos processos.

Com a medição estabelecida e o desempenho avaliado, fica mais fácil avaliar se os processos estão alinhados com os objetivos estratégicos da organização.


## Ferramentas de gerenciamento

```{r, warning=F, include=T, echo=F}
regulartable(data$Ferramentas) %>%
  flextable::theme_zebra() %>%
  autofit(part = "all")
```


## Metodologia Seis sigma

O seis sigma é uma estratégia gerencial de mudanças para acelerar o aprimoramento em processos, produtos e serviços.

Trata-se de uma metodologia rigorosa que utiliza ferramentas e métodos estatísticos para a introdução de um processo de melhora contínua.

O seis sigma traduz os esforços de melhoria das organizações na meta específica de reduzir defeitos para próximo de zero. Orienta-se unicamente pelo entendimento preciso das necessidades dos  consumidores, pelo  uso  disciplinado de  fatos,  dados e análise estatística e  pela atenção ao  gerenciamento, à  melhoria e  à reinvenção dos processos de negócios.

__Objetivo__

- Reduzir o desperdício

- reduzir o número de defeitos, falhas e erros

- reduzir a variabilidade dos processos

- melhorar os produtos;diminuir o tempo de ciclo

- otimizar os estoques

- obter custos mais baixos

- melhorar a qualidade

- satisfazer os clientes

- aumentar a lucratividade.

__Metodologia__

Fundamentalmente, o seis sigma é uma metodologia que contribui para a melhoria da  qualidade de forma disciplinada (Lucas, 2002) utilizando as ferramentas de gerenciamento, em principal o ciclo PDCA, DMAIC, ishikawa, pareto, histogramas e cartas de controle.


__Fatores críticos de sucesso para o 6 $\sigma$__

1. Mensuração direta dos benefícios do programa pelo aumento da lucratividade da empresa.

2. DMAIC: Método estruturado para alcance de metas utilizado no seis sigma.

3. Elevado comprometimento da alta administração da empresa.

__Nível de qualidade financeira__

```{r, warning=F, include=T, echo=F, fig.align='center', width = 0.5}
img1_path <- "./01. Data/01. Images/14. Qualidade Financeira.PNG"
img1 <- readPNG(img1_path, native = TRUE, info = TRUE)
include_graphics(img1_path, dpi = 50)
```



## Normas ISO 9001

__Definições__

1. __ISO:__ Organização não governamental Internacional de Normalização, Representa países que respondem por cerca de 95% do PIB mundial

- Mais de 2600 grupos técnicos

- 20 mil especialistas

- Mais de 20 mil normas

2. __Normalização:__  Atividade que estabelece, em relação a problemas, prescrições destinadas à  utilização comum e repetitiva, com vistas à obtenção do grau ótimo de ordem visando atender aos objetivos

a. __Economia:__ Proporcionar a redução da crescente variedade de produtos (oi?) e procedimentos

b. __Comunicação:__ Proporcionar meios mais eficientes de troca de informações entre o fabricante e o cliente

c. __Segurança:__ Proteger a vida e a saúde

d. __Proteção do consumidor:__ Prover a sociedade de meios eficazes para aferir a qualidade dos bens e serviços 

e. __Eliminação de  barreiras técnicas e  comerciais:__ Evitar a  existência de regulamentos conflitantes sobre bens e  serviços em  diferentes países


3. __ABNT:__ Associação Brasileira de Normas Técnicas

É responsável pela produção de normas nacionais e pela representação brasileira na ISO. Os documentos normativos de  caráter consensual aprovados pela  ABNT são considerados normas brasileiras (NBR).


__Propósitos e princípios__

```{r, warning=F, include=T, echo=F, fig.align='center', width = 0.5}
img1_path <- "./01. Data/01. Images/14. ISO Propositos.png"
img1 <- readPNG(img1_path, native = TRUE, info = TRUE)
include_graphics(img1_path, dpi = 50)
```

__Normas__

```{r, warning=F, include=T, echo=F, fig.align='center', width = 0.5}
img1_path <- "./01. Data/01. Images/14. Normas ISO.PNG"
img1 <- readPNG(img1_path, native = TRUE, info = TRUE)
include_graphics(img1_path, dpi = 50)
```


__Seções e requisitos da NBR ISO 9001__

```{r, warning=F, include=T, echo=F}
regulartable(data$ISO) %>%
  flextable::theme_zebra() %>%
  autofit(part = "all")
```


__Vantagens da certificação__

1. Adequação a um padrão de gestão internacional

2. Visibilidade de marca

3. Cumprimento de requisitos da cadeia de valor de grandes empresas e blocos econômicos

4. Proteção e gestão de risco

> As organizações devem realizar auditorias internas para verificar como o seu sistema de gerenciamento de qualidade está funcionando.

__ISO 9001: 2015__

Todos os requisitos da ISO 9001: 2015 são genéricos e se destinam a ser aplicáveis a qualquer organização, independentemente do seu tipo ou tamanho ou dos produtos e serviços que fornece. A atual norma teve a sua estrutura modificada recentemente. Observe que agora são 10 tópicos:


```{r, warning=F, include=T, echo=F, fig.align='center', width = 0.5}
img1_path <- "./01. Data/01. Images/14. Topicos ISO 2015.PNG"
img1 <- readPNG(img1_path, native = TRUE, info = TRUE)
include_graphics(img1_path, dpi = 50)
```



## Prêmio Nacional da Qualidade (PNQ)

__Instituições__

A Fundação Nacional da Qualidade (FNQ), entidade privada e sem fins lucrativos, foi instituída no Brasil em outubro de 1991 por 39 organizações privadas e  públicas, para  administrar o  Prêmio Nacional da  Qualidade (PNQ) e  representá-lo institucionalmente nos  fóruns internacionais

O Modelo de  Excelência da  Gestão® (MEG), adotado para avaliar as organizações que se candidatam ao PNQ, é como a FNQ entende que deva ser  o  caminho da  excelência de  gestão numa organização

__Critérios de excelência PNQ (MEG)__

Considerando-se que o modelo é atualizado a cada ano, sugere-se que consulte o site [fnq](www.fnq.org.br)

```{r, warning=F, include=T, echo=F, fig.align='center', width = 0.5}
img1_path <- "./01. Data/01. Images/14. Criterios PNQ.png"
img1 <- readPNG(img1_path, native = TRUE, info = TRUE)
include_graphics(img1_path, dpi = 50)
```


> Considerando o desenvolvimento sustentável e o compromisso com as partes interessadas, a liderança transformadora, a partir do pensamento sistêmico, define como as estratégias e os planos devem ser implementados e materializados por meio da orientação por processos e com adaptabilidade, resultando em geração de valor para a própria organização e para as partes interessadas.

> A partir disso, a organização busca evoluir por meio do aprendizado organizacional e da inovação, que permeiam o sistema, promovendo a excelência.

__Fundamentos de excelência__

```{r, warning=F, include=T, echo=F, fig.align='center', width = 0.5}
img1_path <- "./01. Data/01. Images/14. Fundamentos Excelencia.png"
img1 <- readPNG(img1_path, native = TRUE, info = TRUE)
include_graphics(img1_path, dpi = 50)
```



## Métodos de gestão clássicos

```{r, warning=F, include=T, echo=F}
regulartable(data$Metodos) %>%
  flextable::theme_zebra() %>%
  autofit(part = "all")
```


## Métodos de gestão específicos

### Desdobramento da função qualidade (QFD)

Uso de uma metodologia que consolida o PDCA com 5W2H, GUT, e outras metodologias em um framework

É relevante associar o  QFD à  ideia detransformação de dados obtidos prioritariamente com os clientes (Cheng eMelo Filho, 2010). As informações assim colhidas são submetidas a uma série de processamentos.

__objetivo__

Seus principais objetivos são:

1. Estabelecer a  qualidade projetada e planejada

2. Analisar e comparar com produtos dos concorrentes

3. Identificaros pontos de controle nos locais de trabalho

4. Reduzir o tempo de processos

5. Aumentar asatisfação de clientes e ampliar a base de conhecimento

__Metodologia__

O  QFD se  processa, em  geral, em  quatro fases

1. Planejamento do produto
2. Desenvolvimento dos  componentes
3. Planejamento do  processo
4. Planejamento da produção

São apresentados por matrizes chamados de da qualidade

__Diagrama da Casa da Qualidade (QFD)__

```{r, warning=F, include=T, echo=F, fig.align='center', width = 0.5}
img1_path <- "./01. Data/01. Images/14. Casa da Qualidade.png"
img1 <- readPNG(img1_path, native = TRUE, info = TRUE)
include_graphics(img1_path, dpi = 50)
```

- __Exemplo__

```{r, warning=F, include=T, echo=F, fig.align='center', width = 0.5}
img1_path <- "./01. Data/01. Images/14. Casa Qualidade Exemplo.PNG"
img1 <- readPNG(img1_path, native = TRUE, info = TRUE)
include_graphics(img1_path, dpi = 50)
```


### Análise de valor

```{r, warning=F, include=T, echo=F, fig.align='center', width = 0.5}
img1_path <- "./01. Data/01. Images/14. Analise de Valor.png"
img1 <- readPNG(img1_path, native = TRUE, info = TRUE)
include_graphics(img1_path, dpi = 50)
```



## Qualidade em projetos


__Definição de projeto__

Segundo o  Project Management Institute  (PMI,2008:11), projeto é "esforço temporário empreendido para criar um  produto, serviço ou resultado exclusivo".

Alguns aspectos  são  inerentes ao  ambiente de  um  projeto como:

1. __Temporariedade:__ Na prática, Significa um prazo para conclusão 

2.  __Criação:__ Um projeto cria algo novo ou diferenciado

3. __Exclusividade:__ O  ato  de  criar está  associado à  diferenciação no  resultado almejado.

4. __Especificação de requisitos:__ Na grande maioria dos projetos, há especificação ou uma boa descrição funcional do que deve ser entregue

5. __Organização por fases ou elaboração progressiva:__  As fases devem estar integradas e cada uma gera suas "entregas" específicas ou parciais

6. __Recursos:__ Os  projetos utilizam recursos de  vários tipos. Mas  não  necessariamente desembolso financeiro, pois alguns recursos podem já ter sido adquiridos ou fornecidos por terceiros e não computados diretamente.


__Atuação da qualidade no projeto__

```{r, warning=F, include=T, echo=F, fig.align='center', width = 0.5}
img1_path <- "./01. Data/01. Images/14. Atuacao Qualidade Projeto.PNG"
img1 <- readPNG(img1_path, native = TRUE, info = TRUE)
include_graphics(img1_path, dpi = 50)
```


__Integração entre escopo e qualidade em projetos__

```{r, warning=F, include=T, echo=F, fig.align='center', width = 0.5}
img1_path <- "./01. Data/01. Images/14. Projetos Escopo x Qualidade.PNG"
img1 <- readPNG(img1_path, native = TRUE, info = TRUE)
include_graphics(img1_path, dpi = 50)
```


__Qualidade e gestão do projeto__

As técnicas contemporâneas de gerenciamento da qualidade complementam o gerenciamento de projetos. Ambos devem levar em consideração a importância dos seguintes aspectos:

```{r, warning=F, include=T, echo=F, fig.align='center', width = 0.5}
img1_path <- "./01. Data/01. Images/14. Qualidade Aspectos Importantes.png"
img1 <- readPNG(img1_path, native = TRUE, info = TRUE)
include_graphics(img1_path, dpi = 50)
```

__Processos de gerenciamento__

Os processos de gerenciamento da qualidade em projetos (PMI, 2008) são:

```{r, warning=F, include=T, echo=F, fig.align='center', width = 0.5}
img1_path <- "./01. Data/01. Images/14. Processos de GQ.PNG"
img1 <- readPNG(img1_path, native = TRUE, info = TRUE)
include_graphics(img1_path, dpi = 50)
```

__Overview das entradas, ferramentas e saídas__

```{r, warning=F, include=T, echo=F, fig.align='center', width = 0.5}
img1_path <- "./01. Data/01. Images/14. Entradas, ferramentas e saidas.png"
img1 <- readPNG(img1_path, native = TRUE, info = TRUE)
include_graphics(img1_path, dpi = 50)
```


\newpage
## Bibliografia