# Orçamento e controle

```{r setup, include=FALSE, warning= F}
options(digits=2)
library(knitr)
library(kableExtra)
library(tidyverse)
library(png)
library(readxl)

#Finance
library(FinCal)
library(FinancialMath)

options(scipen=999)
options(knitr.kable.NA = '')
options(kableExtra.auto_format = FALSE)

path <- "./01. Data/02. Tables/10. Tabelas_Economia_Empresarial.xlsx"

data <- path %>% 
        excel_sheets() %>% 
        set_names() %>% 
        map(read_excel, path = path)

```

## Orçamentro empresarial

### Planejamento empresarial

Um planejamento empresarial começa pela análise sistemática dos pontos fortes e fracos da empresa e das oportunidades e ameaças do meio ambiente. Essa análise leva a estabelecer objetivos, estratégias e ações que possibilitam um aumento no êxito empresarial.

O processo de planejamento empresarial é bastante amplo e divide-se em três etapas

1. __Planejamento estratégico__

São  criados fundamentos da  empresa, como missão, valores, visão, entre outros. Também é nesse nível que são traçados os objetivos estratégicos da organização para curto, médio e longo prazos.

```{r, warning=F, include=T, echo=F, fig.align='center'}
img1_path <- "./01. Data/01. Images/15. Planejamento Estrategico.PNG"
img1 <- readPNG(img1_path, native = TRUE, info = TRUE)
include_graphics(img1_path, dpi = 50)
```


2. __Planejamento tático__

Desdobramento das  estratégias em  metas, criando condições para que sejam realizadas, e o alinhamento para que os stakeholders estejam direcionados a um mesmo objetivo.


3. __Planejamento operacional__

Pessoas que executam as  ações e  metas traçadas pelo nível tático para atingir os objetivos das  decisões estratégicas.


__Planejamento empresarial e orçamento__

O processo do planejamento empresarial e onde o orçamento e o controle orçamentário se inserem está de acordo com a imagem

```{r, warning=F, include=T, echo=F, fig.align='center'}
img1_path <- "./01. Data/01. Images/15. Planejamento Empresarial.PNG"
img1 <- readPNG(img1_path, native = TRUE, info = TRUE)
include_graphics(img1_path, dpi = 50)
```

> A figura representa o relacionamento dos elementos de orçamento e controle e planejamento estratégico somados aos insumos externos e internos da empresa

Sequência dos elementos:

1. __Insumos:__ Representa os conjuntos de dados passados, expectativas de interesses externos e internos e o SWOT

2. __Visão estratégica:__ Considerada de longo prazo, define as estratégias e políticas e suas revisões

3. __Orçamento:__ O orçamento é o instrumento que implementa as decisões do plano estratégico dentro de  um  horizonte temporal

4. __Metas de curto prazo:__ Estabelecidas as políticas e ações dos diversos departamentos

5. __Controle orçamentário:__ Forma de  monitorar o  plano estratégico da organização dentro do período correspondente ao orçamento. Essa etapa se destina à correção de desvios e retroalimenta o processo de planejamento


__Instrumentos__


Os instrumentos necessários para  um  planejamento empresarial são

1. __Planejamento estratégico__

No planejamento estratégico, são criados os fundamentos da empresa, como missão, valores e visão. Também é neste nível que são traçados os objetivos estratégicos da organização no curto, médio e longo prazos.

2. __Orçamento Anual__

No orçamento, há a quantificação e o desdobramento das estratégias e das metas, criando condições para que elas sejam realizadas, e há o alinhamento para que pessoas, processos e recursos estejam direcionados a um mesmo objetivo.

Vários métodos de orçamento diferentes podem ser implementados. Para escolher um, é preciso levar em conta aspectos como ramo de atividade, finalidade, modelo de gestão e cultura organizacional.

A estrutura do orçamento está dividida em orçamento da receita, dos gastos, dos investimentos e projetos, do fluxo de caixa, da demonstração do resultado e do balanço patrimonial projetados.

3. __Controle orçamentário__

O controle é uma ferramenta preparada a partir de cenários.


__Decisões__

1. __Estratégicas:__ Decisões relacionadas com a escolha do mix de produtos e dos mercados em que produtos/serviços serão colocados

2. __Administrativas:__ Estruturação dos recursosda empresa de modo a obter melhores resultados

3. __Operacionais:__ São as políticas da empresa e obtenção dos indicadores desejados


__Vantagens e desvantagens__

```{r, warning=F, include=T, echo=F, fig.align='center'}
img1_path <- "./01. Data/01. Images/15. Planej Empr Vantag e Desv.png"
img1 <- readPNG(img1_path, native = TRUE, info = TRUE)
include_graphics(img1_path, dpi = 50)
```


### Orçamento

Orçamento é:

- A expressão quantitativa formal de um plano estratégico
- Resumo dos objetivos de todos os centros de responsabilidade
- Manifesto, formal, do planejamento das atividades da empresa como um todo

> O orçamento não deve ser entendido como o exercício de utilizar dados passados para projetar o futuro, pois, dessa forma, passaria-se a ter apenas uma visão incremental e inflacionária. O orçamento é a técnica de alocação eficiente dos recursos e representa um poderoso instrumento para os gestores no processo decisório.


__Decisões básicas__

1. __Decisão de financiamento:__ Como a empresa captará recursos

2. __Decisão de investimento:__ Como será feito a aplicação dos recursos

3. __Decisão operacional:__ Como será o uso dos recurso


__Vantagens e desvantagens__

```{r, warning=F, include=T, echo=F, fig.align='center'}
img1_path <- "./01. Data/01. Images/15. Orcamento Vantagens x Desvantagens.png"
img1 <- readPNG(img1_path, native = TRUE, info = TRUE)
include_graphics(img1_path, dpi = 50)
```


### Métodos de orçamento

Os métodos mais tradicionais foram apresentados por Lunks (2010) em uma escala evolutiva, iniciando com o orçamento empresarial, que surgiu em 1919, e seguindo até o orçamento perpétuo, que surgiu a partir do ano 2000.

```{r, warning=F, include=T, echo=F, fig.align='center'}
img1_path <- "./01. Data/01. Images/15. Historico Metodos Orcamento.PNG"
img1 <- readPNG(img1_path, native = TRUE, info = TRUE)
include_graphics(img1_path, dpi = 50)
```

A organização pode estabelecer o orçamento considerando as seguintes funções:

a. __Unidade de medida:__ orçamento operacional, orçamento de projetos e orçamento financeiro

b. __Método de classificação das transações:__ orçamento por recursos, atividade,
departamentos ou centros de custo

c. __Comportamento dos custos:__ Orçamento fixo, flexível

d. __Análises previstas:__ Orçamento empresarial, flexível, por atividades

e. __Forma de elaboração:__ Orçamento base zero, contínuo, tradicional


__Estrutura básica do orçamento__

O orçamento é composto de algumas  peças:

- __Orçamento das receitas__

- __Orçamento dos gastos__

- __Orçamento dos finaciamentos e investimentos (Projetos)__

- __Orçamento de caixa__

- __Orçamento da demonstração de resultado projetada__

- __Orçamento patrimonial projetado__

```{r, warning=F, include=T, echo=F, fig.align='center'}
img1_path <- "./01. Data/01. Images/15. Estrutura Orcamento.PNG"
img1 <- readPNG(img1_path, native = TRUE, info = TRUE)
include_graphics(img1_path, dpi = 50)
```

## Planejamento orçamentário

Os procedimentos para a elaboração e implementação do orçamento podem ser divididos em três etapas:

1. __Ambiente pré-orçamentário (Planejamento)__

Estudo dos cenários, definição das metas e dos objetivos de cada centro de responsabilidade

> Diretorias e controller

2. __Elaboração orçamentária (Planejamento)__

Quantificaçãodos valores (receitas, custos e despesas) de cada centro de responsabilidade

> Cada departamento e controller

3. __Acompanhamento orçamentário (Execução)__

Relatórios de desempenho

> Cada departamento e controller


O plano orçamentário compreende o conjunto de medidas e a estrutura para a sua eficiente implantação e execução e deve definir:

```{r, warning=F, include=T, echo=F, fig.align='center'}
img1_path <- "./01. Data/01. Images/15. Plano Orcamentario.png"
img1 <- readPNG(img1_path, native = TRUE, info = TRUE)
include_graphics(img1_path, dpi = 50)
```


### Envolvidos no processo orçamentário

Para  ser  elaborado  e  executado, o  orçamento necessita de  profissionaisque sejam responsáveis por sua aplicação. É  óbvio que  a  criação de  uma  equipe ou  departamento orçamentário depende muito do  tamanho da  empresa. 

Para tanto, defende-se que a responsabilidade pela condução do processo orçamentário deve ser  da  __controladoria__ que possui segundo Padoveze, as áreas de responsabilidade:

```{r, warning=F, include=T, echo=F, fig.align='center'}
img1_path <- "./01. Data/01. Images/15. Controladoria.PNG"
img1 <- readPNG(img1_path, native = TRUE, info = TRUE)
include_graphics(img1_path, dpi = 50)
```



### Sistemas de elaboração e controle

Atualmente, os sistemas de informação representam um dos ativos mais valiosos das empresas. Existem dois sistemas que devem atuar em consonância e integrados:

1. __Sistema de elaboração orçamentária__ 

Leva em consideração as premissas preestabelecidas pela empresa com base no planejamento estratégico, é alimentado com os dados do período orçamentário, projeta resultados em diversos cenários e permite que se avaliem, no futuro, as prováveis consequências de decisões tomadas no presente.

2. __Sistema de controle e acompanhamento da execução do orçamento__

Dividido em três etapas

a. Estabelecimento de base de incentivos: Devem ser estabelecidas metas financeiras enão  financeiras

b. Monitoramento e controle orçamentário: visando àintegração dos  diferentes setores

c. Aprendizagem e feedback: Foco em atender à  versatilidade e  flexibilidade do  processo orçamentário


### Exemplo prático

__Orçamento do comércio__

```{r, warning=F, include=T, echo=F, fig.align='center'}
img1_path <- "./01. Data/01. Images/15. Mobiliaria Pontes.png"
img1 <- readPNG(img1_path, native = TRUE, info = TRUE)
include_graphics(img1_path, dpi = 50)
```

Organização dos orçamentos

```{r, warning=F, include=T, echo=F, fig.align='center'}
img1_path <- "./01. Data/01. Images/15. Resolucao Fluxos.PNG"
img1 <- readPNG(img1_path, native = TRUE, info = TRUE)
include_graphics(img1_path, dpi = 50)
```

__Resolução__

```{r, warning=F, include=T, echo=F, fig.align='center'}
img1_path <- "./01. Data/01. Images/15. Resolucao l.png"
img1 <- readPNG(img1_path, native = TRUE, info = TRUE)
include_graphics(img1_path, dpi = 50)
```

Resultado final

```{r, warning=F, include=T, echo=F, fig.align='center'}
img1_path <- "./01. Data/01. Images/15. Resolucao ll.png"
img1 <- readPNG(img1_path, native = TRUE, info = TRUE)
include_graphics(img1_path, dpi = 50)
```

## Orçamento da receita

O orçamento da receita é considerado o mais importante e crítico, pois todos os outros orçamentos dependem dele. Por ser sujeito às incertezas, não deve ser percebido como um exercício de adivinhação. A projeção da receita pode ser realizada por meio dos seguintes métodos:

1. __Estatístico__

O método estatístico é adequado para empresas que vendem para um número considerável de clientes. Isso faz com que a decisão isolada de um cliente não afete o resultado geral da empresa

2. __Discricionário__

O método discricionário se baseia no julgamento das pessoas. Como não é um modelo matemático, acaba sendo mais subjetivo e depende da experiência das pessoas envolvidas no processo de geração da receita. É indicado para empresas que vendem para um número reduzido de clientes. A decisão isolada de um cliente de deixar de comprar da empresa afeta o resultado.

a. __Método de coleta de dados das fontes de origem das vendas:__ Coleta por meio de entrevistas

b. __Método de uso final do produto:__ Busca maior integração com os clientes para saber como serão as suas vendas


### Processo Orçamentário da indústra

```{r, warning=F, include=T, echo=F, fig.align='center'}
img1_path <- "./01. Data/01. Images/15. Processo Orcamento Industria.png"
img1 <- readPNG(img1_path, native = TRUE, info = TRUE)
include_graphics(img1_path, dpi = 50)
```


1. __Desdobramento orçamento operacional__

```{r, warning=F, include=T, echo=F, fig.align='center'}
img1_path <- "./01. Data/01. Images/15. Orcamento operacional l.png"
img1 <- readPNG(img1_path, native = TRUE, info = TRUE)
include_graphics(img1_path, dpi = 50)
```


```{r, warning=F, include=T, echo=F, fig.align='center'}
img1_path <- "./01. Data/01. Images/15. Orcamento operacional ll.png"
img1 <- readPNG(img1_path, native = TRUE, info = TRUE)
include_graphics(img1_path, dpi = 50)
```


```{r, warning=F, include=T, echo=F, fig.align='center'}
img1_path <- "./01. Data/01. Images/15. Orcamento operacional lll.png"
img1 <- readPNG(img1_path, native = TRUE, info = TRUE)
include_graphics(img1_path, dpi = 50)
```

2. __Desdobramento orçamento financeiro__

```{r, warning=F, include=T, echo=F, fig.align='center'}
img1_path <- "./01. Data/01. Images/15. Orcamento Financeiro.png"
img1 <- readPNG(img1_path, native = TRUE, info = TRUE)
include_graphics(img1_path, dpi = 50)
```


### Exemplo prático

```{r, warning=F, include=T, echo=F, fig.align='center'}
img1_path <- "./01. Data/01. Images/15. Exemplo Orcamento Receita.png"
img1 <- readPNG(img1_path, native = TRUE, info = TRUE)
include_graphics(img1_path, dpi = 50)
```


- __Dicas__

```{r, warning=F, include=T, echo=F, fig.align='center'}
img1_path <- "./01. Data/01. Images/15. Dicas Exemplo 2.png"
img1 <- readPNG(img1_path, native = TRUE, info = TRUE)
include_graphics(img1_path, dpi = 50)
```

__Resolução__

```{r, warning=F, include=T, echo=F, fig.align='center'}
img1_path <- "./01. Data/01. Images/15. Resolucao Exercicio ll.png"
img1 <- readPNG(img1_path, native = TRUE, info = TRUE)
include_graphics(img1_path, dpi = 50)
```


```{r, warning=F, include=T, echo=F, fig.align='center'}
img1_path <- "./01. Data/01. Images/15. Resolucao Exercicio ll_2.png"
img1 <- readPNG(img1_path, native = TRUE, info = TRUE)
include_graphics(img1_path, dpi = 50)
```


## Orçamento dos gastos

Um bom orçamento deve assegurar a sobrevivência da empresa no pior cenário e ser capaz de aproveitar as oportunidades geradas pelos melhores cenários.

### Métodos de custeio

A alocação dos gastos no orçamento para efeito de apuração do resultado pode ser feita por dois métodos:

1. __Custeio por absorção ou custeio pleno:__ 

Consiste na apropriação de todos os custos de produção aos produtos elaborados de forma direta ou indireta, fixa ou variável.Utilizado para precificação e apuração do resultado contábil.

```{r, warning=F, include=T, echo=F, fig.align='center'}
img1_path <- "./01. Data/01. Images/15. Custeio Absorcao.PNG"
img1 <- readPNG(img1_path, native = TRUE, info = TRUE)
include_graphics(img1_path, dpi = 50)
```

> Exigido pela legislação do IR.


2. __Custeio direto ou variável__

Somente são alocados nos produtos os custos variáveis. Nesse caso, os custos fixos ficam separados e são considerados como despesas do período.

```{r, warning=F, include=T, echo=F, fig.align='center'}
img1_path <- "./01. Data/01. Images/15. Custeio Direto.PNG"
img1 <- readPNG(img1_path, native = TRUE, info = TRUE)
include_graphics(img1_path, dpi = 50)
```


> Gerencial: tomada de decisão.

### Orçamento dos gastos variáveis


Os gastos variáveis são aqueles que variam conforme o __nível de atividade__, seja ligado à produção (custos variáveis), seja ligado à administração (despesas variáveis). Eles podem ser divididos em dois grupos:

1. __Gastos variáveis em função da receita:__ Comissão, taxa de cartão de crédito, royalties,impostos (ICMS, ISS).


2. __Gastos variáveis por unidade:__ Mercadoria para revenda, materiais diretos aplicados aos produtos.


### Orçamento dos gastos dos centros de custos

Após a projeção dos gastos variáveis ligados diretamente ao produto ou serviço, a empresa deve fazer o levantamento dos gastos fixos relacionados aos centros de responsabilidade (departamentos). Esse levantamento deve ser feito caso sejam ligados à produção (custos) ou à administração (despesas).

__Centro de responsabilidade:__ Divisão, setor ou departamento chefiado por um gestor que é responsável pelos seus gastos e pelas suas atividades. Podem ser do tipo:

```{r, warning=F, include=T, echo=F, fig.align='center'}
img1_path <- "./01. Data/01. Images/15. Centros de custo0.PNG"
img1 <- readPNG(img1_path, native = TRUE, info = TRUE)
include_graphics(img1_path, dpi = 50)
```


Os gastos fixos são aqueles que serão fixos até determinado nível de capacidade, podendo ser:

1. __Gastos fixos comprometidos:__ Ligados à estrutura da empresa.

Ex: aluguel dos imóveis, depreciação e amortização do imóvel, etc

> Responsabilidade da Direção. Os departamentos apenas usufruem dessas instalações.


2. __Gastos fixos padrão:__ São aqueles que possuem correlação com o resultado obtido.

Ex: mão de obra operacional, aluguel de máquina, etc

> Comportamento: não é proporcional à quantidade, mas possui um padrão de eficiência que pode ser controlado.

3. __Gastos fixos discricionários:__ São aqueles que não possuem uma correlação com os resultados. Normalmente, são referentes aos departamentos administrativos.

Ex: Despesa com publicidade, treinamento, consultoria, etc

> Como não é possível medir a eficiência desses gastos, é importante que o gestor saiba se os objetivos desejados foram alcançados.

__Exemplo Desdobramento custos Centro de custo__

```{r, warning=F, include=T, echo=F, fig.align='center'}
img1_path <- "./01. Data/01. Images/15. Centros de custo.PNG"
img1 <- readPNG(img1_path, native = TRUE, info = TRUE)
include_graphics(img1_path, dpi = 50)
```

__Custo da ociosidade__

```{r, warning=F, include=T, echo=F, fig.align='center'}
img1_path <- "./01. Data/01. Images/15. Ociosidade.PNG"
img1 <- readPNG(img1_path, native = TRUE, info = TRUE)
include_graphics(img1_path, dpi = 50)
```


## Orçamento dos investimentos e caixa


Todos os gastos com projetos são precedidos pelo planejamento e orçamento para compor o fluxo de caixa da empresa, determinando a necessidade de pagamento dos gastos, investimentos e empréstimos. Esses projetos são preparados pelo Project Management Office (PMO) da empresa.

```{r, warning=F, include=T, echo=F, fig.align='center'}
img1_path <- "./01. Data/01. Images/15. Investimento e Caixa.png"
img1 <- readPNG(img1_path, native = TRUE, info = TRUE)
include_graphics(img1_path, dpi = 50)
```


## Controle orçamentário


```{r, warning=F, include=T, echo=F, fig.align='center'}
img1_path <- "./01. Data/01. Images/15. Controle Orcamentario.PNG"
img1 <- readPNG(img1_path, native = TRUE, info = TRUE)
include_graphics(img1_path, dpi = 50)
```

O controle orçamentário é feito por meio de comparações entre o orçado e o realizado.Podemos utilizar:


1. __Orçamento estático (Fixo):__ Compara o orçado geral com o realizado

```{r, warning=F, include=T, echo=F, fig.align='center'}
img1_path <- "./01. Data/01. Images/15. Orcamento Fixo.PNG"
img1 <- readPNG(img1_path, native = TRUE, info = TRUE)
include_graphics(img1_path, dpi = 50)
```

2. __Orçamento flexível:__ Compara o orçado ao nível da atividade com o realizado. Permite avaliar a __ineficiência operacional ou comercial__ no resultado da operação da empresa

```{r, warning=F, include=T, echo=F, fig.align='center'}
img1_path <- "./01. Data/01. Images/15. Orcamento Flexivel.png"
img1 <- readPNG(img1_path, native = TRUE, info = TRUE)
include_graphics(img1_path, dpi = 50)
```
#### Exemplo prático l

A Viação Estrela Ltda. detém o monopólio do transporte de passageiros no interior de Minas Gerais. Na empresa, os orçamentos de despesas são realizados em função da receita. No final do mês de setembro, foi apresentado ao Sr. Carlos Lima, gerente operacional, o seguinte relatório de desempenho:

```{r, warning=F, include=T, echo=F, fig.align='center'}
img1_path <- "./01. Data/01. Images/15. Exemplo Orcamento Flexivel l.PNG"
img1 <- readPNG(img1_path, native = TRUE, info = TRUE)
include_graphics(img1_path, dpi = 50)
```


Para facilitar a análise dos acionistas, você deve:

1. calcular o orçamento, considerando que o faturamento tenha volume de venda iguala RS 600.000,00, Rs 800.000,00 e Rs 1.000.000,00

2. Preparar um orçamento para um faturamento de RS 920.000,00

3. Analisar o seguinte resultado: O lucro previsto para o mês de setembro foi de RS 40.000,00, mas o resultado real foi um prejuízo de RS 18.000,00. Faça um relatório justificando esse diferencial de lucros de RS 58.000,00 (lucro previsto = RS 40.000,00 + prejuízo = R$ 18.000,00).

__Valor orçado para fórmula orçamentária__

```{r, warning=F, include=T, echo=F, fig.align='center'}
img1_path <- "./01. Data/01. Images/15. Exemplo Orcamento Flexivel ll.PNG"
img1 <- readPNG(img1_path, native = TRUE, info = TRUE)
include_graphics(img1_path, dpi = 50)
```

__Resultado__

```{r, warning=F, include=T, echo=F, fig.align='center'}
img1_path <- "./01. Data/01. Images/15. Exemplo Orcamento Flexivel lll.PNG"
img1 <- readPNG(img1_path, native = TRUE, info = TRUE)
include_graphics(img1_path, dpi = 50)
```


### Controle pelo centro de custo padrão

Utilizado para identificar os desvios de eficiência entre os compostos operacionais dos custos de mão de obra direta e materiais direitos, é importante relembrar que o método de orçamento e controle identifica os __problemas__ mas __não as causas__

```{r, warning=F, include=T, echo=F, fig.align='center'}
img1_path <- "./01. Data/01. Images/15. Controle CC Padrao.png"
img1 <- readPNG(img1_path, native = TRUE, info = TRUE)
include_graphics(img1_path, dpi = 50)
```


#### Exemplo prático ll

```{r, warning=F, include=T, echo=F, fig.align='center'}
img1_path <- "./01. Data/01. Images/15. Exemplo CC Padrao l.PNG"
img1 <- readPNG(img1_path, native = TRUE, info = TRUE)
include_graphics(img1_path, dpi = 50)
```

1. calcular o custo unitário padrão e real de cada caçamba de lixo e do conjunto de 600 produzidas

2. Calcular as variações de preço e eficiência dos materiais diretos e explicar se são favoráveis ou desfavoráveis.

3. calcular as variações de preço e eficiência da mão de obra direta e explicar se são favoráveis ou desfavoráveis

4. Analisar os resultados apresentados e fazer um relatório justificando (explicando), com detalhes, a variação ocorrida entre o custo padrão e o custo real.

__Resolução__

```{r, warning=F, include=T, echo=F, fig.align='center'}
img1_path <- "./01. Data/01. Images/15. Exemplo CC Padrao ll.PNG"
img1 <- readPNG(img1_path, native = TRUE, info = TRUE)
include_graphics(img1_path, dpi = 50)
```


### Gerenciamento matricial de despesas (GMD)

O gerenciamento matricial de despesas é um instrumento gerencial usado para o planejamento financeiro e para o controle orçamentário da empresa. Ele identifica as oportunidades de redução de gastos fixos nos curto e médio prazos, examinando-os de maneira complexa e detalhada.

A sua implantação é fundamentada nos seguintes princípios básicos:

1. __Controle cruzado:__ Todas as despesas orçadas são acompanhadas, simultaneamente, pelo gestor da área e pelo gestor do pacote de despesas.

2. __Acompanhamento sistemático:__ Os dois gestores sempre comparam os gastos com as metas projetadas e escolhem ações corretivas para os desvios.

3. __Desdobramento dos gastos:__ Para a definição das metas, todos os gastosdevem ser  detalhados até  o  nível de  contas contábeis e  centros  decustos.

Os gastos fixos dos diversos departamentos devem ser controlados. O objetivo primordial é envolver o núcleo gerencial da organização na redução de gastos de forma justa, compartilhada e criteriosa, visando atingir as metas da organização.

No GMD, os pacotes de gastos são grupos de despesas de uma mesma natureza e comuns a vários centros de custo.

Exemplos de pacotes de despesas dos departamentos: Gastos com viagens, despesas administrativas dos departamentos e despesas de manutenção.

```{r, warning=F, include=T, echo=F, fig.align='center'}
img1_path <- "./01. Data/01. Images/15. GMD0.PNG"
img1 <- readPNG(img1_path, native = TRUE, info = TRUE)
include_graphics(img1_path, dpi = 50)
```

__Estrutura do gerenciamento matricial de despesas__

```{r, warning=F, include=T, echo=F, fig.align='center'}
img1_path <- "./01. Data/01. Images/15. GMD.PNG"
img1 <- readPNG(img1_path, native = TRUE, info = TRUE)
include_graphics(img1_path, dpi = 50)
```








\newpage
## Bibliografia